ACORDAO-COMPLETO-2504117

ACÓRDÃO 2302/2021 ATA 38/2021 - PLENÁRIO

VISTOS, relatados e discutidos estes autos que tratam de auditoria realizada com o objetivo de fiscalizar as obras do Sistema de Abastecimento de Água Corumbá IV, lastreadas com recursos federais repassados por meio do Termo de Compromisso 0226.026-76, localizadas nos municípios de Luziânia/GO e Valparaíso/GO;
ACORDAM os Ministros do Tribunal de Contas da União, reunidos em sessão do Plenário, ante as razões expostas pelo relator, em:
9.1. acolher as razões de justificativas apresentadas pela Sra. Doralice Barros de Almeida, ante a insubsistência dos indícios de sobrepreço, irregularidade que ensejou sua audiência; e
9.2. arquivar o presente processo, com fulcro no art. 169, inciso V, do Regimento Interno do TCU.

Auditoria realizada com o objetivo de fiscalizar as obras do Sistema de Abastecimento de Água Corumbá IV. Análise de audiência e oitivas.

Governo do Estado de Goiás.

3. Interessados/Responsáveis:
3.1. Interessados: Congresso Nacional (vinculador); Consórcio EMSA-CCB (22.028.051/0001-64); Saneamento de Goiás SA (01.616.929/0001-02).
3.2. Responsável: Doralice Barros de Almeida (XXX.122.721-XX).

13.1. Ministros presentes: Ana Arraes (Presidente), Walton Alencar Rodrigues, Benjamin Zymler, Augusto Nardes (Relator), Raimundo Carreiro, Bruno Dantas, Vital do Rêgo e Jorge Oliveira.
13.2. Ministro-Substituto convocado: Augusto Sherman Cavalcanti.
13.3. Ministros-Substitutos presentes: Marcos Bemquerer Costa, André Luís de Carvalho e Weder de Oliveira.

AUGUSTO NARDES

Transcrevo a seguir o relatório elaborado por equipe de auditoria da Secretaria de Fiscalização de Infraestrutura Urbana (peça 48) , que contou com anuência do corpo diretivo daquela unidade (peças 49 e 50) :
"A.	APRESENTAÇÃO
1.	Trata-se de auditoria realizada com o objetivo de fiscalizar as obras do Sistema de Abastecimento de Água Corumbá IV, lastreadas com recursos federais repassados por meio do Termo de Compromisso 0226.026-76, localizadas nos municípios de Luziânia/GO e Valparaíso/GO.
2.	O Termo de Compromisso 0226.026-76 (Siafi 615209) foi celebrado em 19/12/2007, entre o Ministério das Cidades, via Caixa Econômica Federal (Caixa) na condição de mandatária da União, e o Estado de Goiás, tendo como interveniente executor a Saneamento de Goiás S.A (Saneago) , sociedade de economia mista inscrita sob o CNPJ 01.616.929/0001-02.
3.	A presente fiscalização está em sintonia com os objetivos do Plano Estratégico do Tribunal 2015-2021, especificamente em relação a 'Coibir a má gestão dos recursos públicos, na busca pela eficiência, eficácia, economicidade e efetividade nos gastos'. 
A.1.	Importância socioeconômica
4.	Conforme informações obtidas junto à Saneago, em sua primeira etapa, o empreendimento viabilizará o atendimento com água tratada à uma população de aproximadamente 1,29 milhão de habitantes (vazão captada de 2,80 m³/s) , expansível para 2,58 milhões de habitantes na segunda etapa (vazão captada de 5,60 m³/s) . Há ainda a possibilidade de futura ampliação da produção para 8,00 m³/s, que é o limite previsto na outorga de água do manancial, o Reservatório da Usina Hidrelétrica (UHE) Corumbá IV, o que possibilitaria o atendimento a 3,7 milhões de pessoas.
5.	No documento Ofício 0221/2018-Dipre, de 12/1/2018 (peça 6, p. 5) , a Saneago registrou o impacto socioeconômico esperado com a implantação de sistema de abastecimento em comento:
Com o objetivo de atender com água tratada a região do Entorno Sul de Brasília (Cidade Ocidental, Valparaíso de Goiás, Novo Gama e Luziânia) e algumas localidades do Distrito Federal (cidades satélites de Santa Maria e Gama) , após sua conclusão e início de operação o Sistema Produtor Corumbá potencializará a implantação de todo sistema de distribuição de água nestes municípios. Tem-se, portanto, um cenário extremamente otimista quanto à melhoria dos índices de atendimento à população com água potável, consequentemente a expectativa da redução de doenças de veiculação hídrica na região e um forte potencial de crescimento econômico na região, seja ele industrial ou na área de serviços.
O Sistema Produtor Corumbá permitirá aos gestores municipais atenderem plenamente a sociedade quanto à necessidade de Água potável, podendo os mesmos, melhor utilizar os recursos públicos para a solução de outras problemáticas, tais como, ampliação dos Sistemas de Esgotamento Sanitário, Coleta de Lixo, Educação, Segurança, etc. Ainda cabe ressaltar que a modernidade e a qualidade da obra do Sistema Produtor Corumbá poderá servir de estudo e referências para estudantes, projetistas e concessionária de água e esgoto em todo Brasil.
6.	Destaca-se que a importância do empreendimento em tela ganhou maior relevo devido às recentes crises hídricas que afetam as cidades do DF e GO que serão beneficiadas pelo sistema, que é citado, inclusive, como condição para o término dos racionamentos de água impostos a importantes cidades da região, como Brasília-DF.
B.	INTRODUÇÃO 
B.1.	Deliberação que originou o trabalho 
7.	A presente fiscalização foi autorizada pelo Acórdão 2421/2017-TCU-Plenário e realizada no período compreendido entre 19/2/2018 e 6/4/2018. As razões que motivaram a fiscalização foram a importância socioeconômica da obra, já destacada em subtópico anterior, e o conhecimento de ações realizadas por outros órgãos de controle (que tiveram por enfoque apenas parcela específica do empreendimento) , pelas quais foram constatadas irregularidades de expressiva gravidade, conforme se relatará adiante.
B.2.	Objetivo e questões de auditoria 
8.	A presente auditoria teve por objetivo avaliar a conformidade na execução do objeto do Termo de Compromisso (TC)  0226.026-76. A partir do objetivo do trabalho e a fim de avaliar em que medida os recursos estão sendo aplicados de acordo com a legislação pertinente, foram formuladas as questões adiante indicadas:
a) Questão 1: O procedimento licitatório cumpriu os requisitos estabelecidos pela legislação e jurisprudência e visou a atender aos interesses da administração?
b) Questão 2: As especificações e os quantitativos dos serviços definidos no orçamento da obra são compatíveis com o projeto e os preços orçados estão de acordo com os valores de mercado? 
c) Questão 3: A formalização do contrato atendeu aos preceitos legais e sua execução está isenta de inadequações, notadamente as que imponham riscos à conclusão da obra contratada?
d) Questão 4: A execução da obra atende aos prazos programados e está sendo acompanhada pela fiscalização de forma adequada?
B.3.	Metodologia utilizada 
9.	Os trabalhos foram realizados em conformidade com as Normas de Auditoria do Tribunal de Contas da União (Portaria-TCU n. 280, de 8/12/2010, alterada pela Portaria-TCU n. 168, de 30/6/2011) e com observância aos Padrões de Auditoria de Conformidade estabelecidos pelo TCU (Portaria-Segecex n. 26 de 19/10/2009) .
10.	Em relação à metodologia utilizada para a realização dos trabalhos, cita-se o exame documental de diversos documentos técnicos como termos de compromisso, contratos, boletins de medição e cronogramas físico-financeiros. 
11.	Informações sobre prazos e atrasos foram coletadas junto ao Ministério das Cidades, Caixa Econômica Federal e Saneago, permitindo a elaboração de histórico dos principais fatores que impactaram na evolução físico-financeira da obra, bem como um panorama da atuação governamental. 
12.	Para verificação dos custos dos serviços mais relevantes foi elaborada curva ABC da planilha orçamentária do Contrato 307/2015, com auxílio do Sistema de Auditoria em Orçamentos (SAO) . Dado que já existe contrato assinado, adotou-se para análise orçamentária o Método de Limitação do Preço Global, que pondera os sobrepreços e os descontos detectados nos itens analisados.
13.	Foi realizada, ainda, observação in loco, por meio de visita à obra em Luziânia-GO, acompanhada por membros da interveniente executora, Saneago, com os quais foram obtidas, por meio de entrevista, informações sobre o histórico do empreendimento e do projeto, bem como a percepção dos gestores acerca do consórcio contratado e das etapas restantes do contrato vigente. 
14.	Técnicas de revisão analítica também foram utilizadas para análise da real evolução físico-financeira do empreendimento confrontada com o desempenho previsto nos cronogramas dos contratos de execução - procedimento pelo qual foi possível identificar possíveis fatores relacionados com o baixo desempenho constatado na obra e que podem impactar no cronograma atualmente vigente. 
B.4.	Limitações inerentes à auditoria 
15.	Como limitações para a formulação do achado de sobrepreço, cita-se que, apesar dos esforços realizados não foi possível obter referencial de custo de alguns equipamentos de elevados valores unitários constantes no contrato 307/2015, dado que as dimensões e especificações não são usuais em sistemas de abastecimento de água no Brasil.
16.	Além disso, foi verificada a existência de situações ainda pendentes, ao momento da auditoria, como reprogramações cujas análises estavam em curso no âmbito da Saneago que, caso já consolidadas, poderiam propiciar uma melhor a avaliação tanto em termos de sobrepreço quanto em termos de cronograma estimado para término da obra.
B.5.	Volume de recursos fiscalizados 
17.	O volume de recursos fiscalizados alcançou o montante de R$ 117.302.882,50 (valor do Termo de Compromisso 0226.026-76, objeto do Subtópico B.7.1) . Desse montante foi efetivamente executado o valor de R$ 35.594.787,68, no âmbito do Contrato 1.026/2008 (já rescindido, objeto do subtópico B.7.2) , e encontra-se atualmente vigente o Contrato 307/2015 (tratado no Subtópico B.7.3) , no valor de R$ 82.876.501,00 (sendo custeado em parte com recursos da transferência e em parte com recursos próprios do tomador) .
B.6.	Benefícios estimados da fiscalização 
18.	Em função das análises de que trata esse relatório de fiscalização, pode-se mencionar como benefícios estimados da fiscalização a possível elisão de sobrepreço estimado em R$ 3.337.222,81 (cuja análise é apresentada no subtópico no Achado C.2) e o aumento da expectativa de controle por parte dos órgãos auditados.
B.7.	Visão geral do objeto 
19.	O Sistema de Abastecimento de Água Corumbá IV possui parcelas de sua execução sob responsabilidade da Saneamento de Goiás S.A e outras sob responsabilidade da Companhia de Saneamento Ambiental do Distrito Federal (Caesb) , sendo as estruturas relativas à adução e ao tratamento de água bruta compostas das seguintes partes:
a)	Estação Elevatória de Água Bruta (EEAB) : formada por captação e canal de tomada d'água no lago Corumbá IV; poço de sucção; estação elevatória de água bruta propriamente dita, formada por casa de bombas, sala elétrica e controle, reservatório hidropneumático (RHO) , barrilete de recalque, linha de transmissão (que sairá da subestação Samambaia de Furnas até a EEAB, com extensão aproximada de 35 km e tensão de 2x138kVA) , sistema viário e acessos, subestação e quatro conjuntos motobombas (três operando paralelamente e um reserva) , cada qual com motor de 5.700 CV de potência nominal. Esta parte da obra é de integral de responsabilidade da Saneago.
b)	Adutora de Água Bruta (AAB) : possui 28 km de extensão e diâmetro nominal de 1.200 milímetros, sendo a Saneago responsável pela implantação dos primeiros 13 km (aproximadamente) . O trecho restante está sob responsabilidade da Caesb.
c)	Estação de Tratamento de Água (ETA) : localizada no município de Valparaíso/GO. A vazão de primeira etapa será de 2,8m³/s. A implantação desta unidade será de responsabilidade exclusiva da Caesb.
20.	A figura a seguir traz o esquema geral do empreendimento com seus principais elementos constituintes, inclusive adutoras e estações elevatórias referentes à distribuição da água tratada, com indicação da companhia de saneamento que detém a responsabilidade de execução de cada elemento:
Figura 1 - Elementos integrantes do Sistema Produtor de Água Corumbá

Fonte: Portal de Notícias do Governo do Distrito Federal - http://www.df.gov.br/noticias/item/7841-caesb-inicia-obras-na-esta%C3%A7%C3%A3o-de-tratamento-do-sistema-corumb%C3%A1.html (peça 24 do TC Processo 003.997/2014-6) 
21.	É importante destacar que o Termo de Compromisso 0226.026-76, objeto da presente fiscalização, abrange apenas a parcela do empreendimento sob responsabilidade da Saneago, estando o escopo da presente fiscalização também restrito a essa parcela.
22.	Conforme ilustrado na Figura 1, compete à Caesb a consecução de outros elementos que darão funcionalidade plena ao Sistema. Para a execução destas obras a Caesb firmou, em 2009, contratos de financiamento com recursos do FGTS, relacionados a seguir:
Tabela 1 - Outros Termos de Compromisso (TC) relacionados ao empreendimento (não escopo) 
	Número do TC
	Data de Assinatura
	Valor investimento
	Valor Liberado

	0228.636-96
	29/5/2009
	R$ 102.696.398,49
 (R$ 72.000.000,00 de financiamento) 
	R$ 43.758.168,82 
 (59,50% do valor total) 

	0273.558-96
	29/5/2009
	R$ 22.763.320,12
 (R$ 19.000.000,00 de financiamento) 
	R$ 17.669.366,87
 (91,8% do valor total) 

Fonte: https://webp.caixa.gov.br/urbanizacao/siurbn/acompanhamento/ac_publico/sistema/asp/ptei_filtro_inicial.asp - Sistema de Acompanhamento de Obras (Siurb) , mantido pela Caixa, consulta em 7/4/2018 
23.	Cabe informar ainda acerca da existência do TC 0350.774-59 (Siafi 669785) , custeado com recursos do OGU, celebrado com o Governo do Estado de Goiás, em 31/10/2011, com participação da Saneago como interveniente executor, que teve por objeto a ampliação do sistema produtor de Corumbá IV e abrangia em seu escopo: i) a aquisição de um quarto conjunto motobomba para estação elevatória de água; ii) a construção de reservatório pulmão (com a função de armazenar água bruta para diminuir os custos de operação nos horários em que o custo de energia com a utilização das bombas é mais caro) ; e iii) a ampliação da capacidade da estação de tratamento.
24.	Apesar do status do TC 0350.774-59 ainda constar como 'paralisado' no sistema Siurb da Caixa, a vigência do referido termo de compromisso não foi prorrogada (último registro de vigência foi 30/1/2016) , tampouco houve qualquer liberação dos recursos relativos ao valor de investimento (R$ 31.610.705,890) . Infere-se, portanto, que os recursos não estariam mais disponíveis para utilização - o que foi corroborado pelos técnicos da Saneago em reunião realizada em 23/3/2018.
B.7.1	Termo de compromisso 0226.026-76 (Saneago) 
25.	Conforme já destacado, o escopo da presente fiscalização restringe-se ao TC 0226.02676 (Siafi 615209) . Esse instrumento de repasse foi celebrado em 19/12/2007, entre o Ministério das Cidades, via Caixa Econômica Federal (Caixa) na condição de mandatária da União, e o Estado de Goiás, tendo como interveniente executor a companhia Saneamento de Goiás S.A. (Saneago) . 
26.	A tabela a seguir apresenta o valor de investimento pactuado do referido termo de compromisso, detalhado por fonte de recursos, conforme consta no sistema de acompanhamento de obras utilizado pela Caixa: 
Tabela 2 - Valores relativos ao TC 0226.026-76
	Repasse - Recursos da União OGU/ PAC (a) 
	R$ 85.321.153,00

	Contrapartida - Recursos do tomador (b) 
	R$ 31.981.729,50

	Investimento Total (a + b) 
	R$ 117.302.882,50

Fonte: https://webp.caixa.gov.br/urbanizacao/siurbn/acompanhamento/ac_publico/sistema/asp/ptei_filtro_inicial.asp - Sistema de Acompanhamento de Obras (Siurb) , mantido pela Caixa, consulta em 7/4/2018  
27.	À época da execução dos trabalhos de fiscalização, o TC 0226.026 havia sofrido sete aditivos de vigência e de valor, cujas principais alterações encontram-se resumidas na tabela a seguir:
Tabela 3 - Histórico do TC 0226.026 e alterações
	Contrato e Aditivos
	Data
	Principais alterações contratuais

	TC 0226.026
	19/12/2007
	Celebrado com valor do investimento de R$ 117.302.882,50 (R$ 64.000.000,00 de recurso da União e R$ 53.302.882,50 de contrapartida, 4ª Cláusula) e data prevista para término 30/10/2010 (16ª Cláusula) 

	1º Aditivo
	2/12/2009
	Altera o valor do investimento estabelecendo R$ 74.660.576,50 e R$ 85.321.153,00 como valores mínimos e máximos de recursos da União; bem como R$ 31.981.729,50 e R$ 42.642.306,00 como valores mínimos e máximos de recursos de contrapartida (4ª Cláusula) 

	2º Aditivo
	25/2/2010
	Altera a conta bancária para movimentação dos recursos vinculados ao instrumento de transferência (8ª Cláusula) 

	3º Aditivo
	29/10/2010
	Prorroga a vigência do Termo de compromisso para 30/11/2011 (16ª Cláusula) 

	4º Aditivo
	21/11/2011
	Prorroga a vigência do Termo de compromisso para 30/11/2012 (16ª Cláusula) 

	5º Aditivo
	22/11/2012
	Prorroga a vigência do Termo de compromisso para 30/11/2014 (16ª Cláusula) 

	6º Aditivo
	12/11/2014
	Prorroga a vigência do Termo de compromisso para 30/9/2017 (16ª Cláusula) 

	7º Aditivo
	29/9/2017
	Prorroga a vigência do Termo de compromisso para 30/9/2018 (16ª Cláusula) 

Fonte: Termo de compromisso e relação de aditivos, peça 13
28.	A Figura a seguir ilustra no tempo os principais atos e fatos relativos ao TC 0226.026-76 desde sua celebração:
Figura 2 - Histórico do empreendimento (termo de compromisso e contratações) 

Fonte: termos de compromisso, Editais 4.3-009/2007, RDC 05/2014, CTEF n. 1.026/2008 (evidência 1) e 307/2015 e aditivos
29.	Note-se que, considerados os dois contratos de execução - n. 1.026/2008 (rescindido) e n. 307/2015 (atualmente vigente) , ambos celebrados com os recursos do TC 0226.026 -, o valor atual do empreendimento contratado (incluindo recursos próprios e repasse) já remonta R$ 118.471.288,68, sendo R$ 35.594.787,68 desembolsados na execução do Contrato 1.026/2008 e R$ 82.876.501,00 previstos para consecução do Contrato 307/2015.
30.	Nos subtópicos seguintes apresentam-se informações dos contratos de execução n. 1.026/2008 (rescindido) e n. 307/2015 (atualmente vigente) .
B.7.2	CTEF 1.026/2008 (primeiro contrato de execução das obras) 
31.	Para realização das obras civis inseridas no objeto do TC 0226.026, a Saneago realizou processo licitatório (n. 4.3-009/2007) do qual foi originado o Contrato 1.026/2008, firmado em 25/8/2008 com o Consórcio Empate-Convap, constituído pela Empate Engenharia e Comércio Ltda. (CNPJ 46.076.931/0001-74) e Convap Engenharia e Construções S.A. (CNPJ 17.250.986/0001-50) . 
32.	O objeto do Contrato 1.026/2008, iniciado em 25/08/2008, contemplava apenas a elaboração dos projetos executivos e a execução das obras civis sob responsabilidade da Saneago, compostas pela Captação de Água Bruta, Estação Elevatória de Água Bruta e parte da Adutora de Água Bruta em aço de 12,7 km. Outros componentes do Sistema de Abastecimento de Água Corumbá IV sob responsabilidade da Saneago, como linhas de transmissão, instalações elétricas, subestação, reservatório hidropneumático e motobombas, foram objeto de processos licitatórios e contratações distintos, que, entretanto, foram descartados sem qualquer desembolso.
33.	O contrato 1.026/2018 possuía vigência inicial de 24 meses, mas foi rescindido em 20/8/2015. O valor original contratado foi de R$ 42.052.696,91 e o valor final, na ocasião da rescisão, era de R$ 65.591.773,97. Entretanto, desse montante foram executados apenas R$ 35.594.787,68 (54,2% do valor total pós aditivo) - parte deste valor foi destinado à elaboração dos projetos executivos que serviram posteriormente à contratação do remanescente da obra (assunto tratado mais adiante) .
34.	Quanto aos motivos da rescisão, a Saneago esclareceu que logo no início da elaboração dos projetos executivos houve modificação, em relação ao projeto básico licitado, da concepção do projeto da Estação Elevatória de Água Bruta (EEAB) e da Adutora de Água Bruta (AAB) . Essas modificações implicaram várias reprogramações ao longo da obra, o que teria contribuído para o ritmo lento de execução e para paralisações, culminando na inviabilização do contrato. As demandas acerca de ajuste de projetos e de suporte técnico, bem como o acompanhamento da obra, eram realizadas por meio de contrato de gerenciamento com o Consórcio de Gerenciamento Sena (Contrato 1.677/2012) .
35.	A Saneago destaca, especialmente, que, em novembro/2011, as obras foram paralisadas motivadas pela necessidade de realização de uma 4ª reprogramação do termo de compromisso, visando à conclusão do objeto contratado. Porém, devido à complexidade da alteração (cujo valor ultrapassaria o limite dos 25% de acréscimos permitidos pelo art. 65, § 1º da Lei 8.666/1993) , a reprogramação logrou ser aprovada pela Caixa apenas em 8/11/2012 e em 19/8/2013 foi formalmente celebrado o 15º termo aditivo contratual.
36.	A Saneago complementa que o consórcio executor - alegando que as inúmeras reprogramações e paralisações desequilibraram financeiramente o contrato, inviabilizando sua continuidade - logo após a assinatura do 15º aditivo solicitou a rescisão do contrato 1.026/2008, o que foi objeto de processo administrativo no âmbito da Saneago cujo desfecho foi a 'rescisão contratual por mútuo acordo' (evidência 8, p. 3) .
37.	Cabe registrar que no âmbito do TC Processo 003.997/2014-6 deste TCU foi realizada, em 13/6/2014, visita técnica às obras do Sistema Produtor de Água Corumbá IV. A citada visita se restringiu à identificação de fatos relacionados ao atraso da obra. Não foram realizadas análises acerca de orçamentos, projetos ou responsabilização de agentes, tendo a observação in loco contribuído como um estudo de caso para os objetivos daquela auditoria, que eram de avaliar a gestão das obras realizadas no âmbito do Programa 0122 (Serviços urbanos de água e esgoto) .
38.	À época da referida visita, a obra encontrava-se paralisada, visto que o Contrato 1.026/2008 estava em fase de rescisão e ainda não haviam sido concluídos os procedimentos relativos à nova contratação da parcela remanescente. A deficiência no projeto de engenharia foi identificada pela equipe de auditoria como principal motivo para paralisação e abandono da obra, visto que ocasionou a realização de aditivos no contrato administrativo da obra e respectivas reprogramações junto à Caixa. 
B.7.3	CTEF 307/2015 (segundo contrato de execução das obras) 
39.	As obras remanescentes do CTEF 1.026/2008, bem como as linhas de transmissão, instalações elétricas, subestação, reservatório hidropneumático e motobombas, que inicialmente seriam contratados por meio de distintos processos licitatórios (conforme comentado no parágrafo 32) , compuseram o escopo do certame RDC 005/2014, de 21/10/2014 (processo Saneago n. 1591/2014) . A licitação deu-se com base no projeto executivo elaborado no âmbito da contratação anterior.
40.	A licitação deu-se pelo Regime Diferenciado de Contratação (RDC) , modalidade presencial, com inversão de fases, julgamento pelo critério de menor preço e regime de execução de empreitada por preço unitário. O valor estimado pela administração foi de R$ 105.556.024,60. 
41.	Conforme 'Ata da sessão pública de recebimento e abertura dos envelopes de documentação e propostas de preços', que data em 28/11/2014, apenas uma licitante apresentou proposta, o Consórcio EMSACCB, tendo sido registrado que o referido consórcio se recusou a reduzir o valor inicialmente ofertado, R$ 104.900.000,00 (o que corresponde a desconto de apenas 0,62% do valor estimado pela administração) .
42.	A licitação foi concluída dando origem ao contrato de execução de obras CTEF 307/2015, assinado, em 1/4/2015, com o Consórcio EMSA-CCB, cujas empresas participantes são EMSA - Empresa Sul Americana de Montagens S/A (CNPJ: 17.393.547/0001-05) e Construtora Central do Brasil S/A (CNPJ: 02.156.313/0001-69) .
43.	Conforme manifestação da Saneago, a decisão por agrupar a totalidade dos serviços e equipamentos, previstos para a parcela do empreendimento sob responsabilidade da Saneago, em uma única licitação e contratação teria se dado com 'o intuito de agilizar a conclusão das obras', conforme documento anexo ao Ofício 0221/2018-Dipre, de 12/1/2018 (peça 6, p. 3) . Porém, segundo a companhia, parte do escopo seria custeada exclusivamente por recursos próprios (peça 6, p. 9) :
Todas as etapas/ metas incidentes e não incidentes ao Contrato de Repasse n.º 0226.026-76/2007 encontram-se licitadas e contratadas por meio do Contrato de Empreitada SANEAGO n.º 307/2015. Esclarecemos que metas não incidentes são as obras/ serviços contratados pela SANEAGO necessários a funcionalidade do sistema e não contempladas no Contrato de Repasse, como a remoção dos tubos da antiga AAB - em ferro fundido DN 700 [diâmetro nominal de 700mm], a Subestação Rebaixadora da EEAB - 138/13,8 KV 15 MVA e a Linha de Transmissão 2 x 138 KV.
44.	A informação apresentada no parágrafo anterior é essencial ao entendimento dos termos do empreendimento sob análise: o Contrato 307/2015 possui parcela de serviços custeada com recursos do Termo de Compromisso 0226.026-76 (que é composto por recursos da União e de contrapartida do Governo de Goiás) e outra parcela custeada exclusivamente por recursos próprios da Saneago (citados na transcrição do parágrafo anterior) , sendo esta parcela considerada como 'contrapartida física'. 
45.	Cabe registrar que a funcionalidade do sistema de abastecimento não depende da execução dos serviços de remoção dos tubos DN 700 mm citados na transcrição anterior, visto que, com exceção de pequenos trechos, o traçado da adutora de DN 1.200 mm não coincide com a tubulação retirada. Segundo explicações da Saneago, essa tubulação pertencia a um projeto da década de 80 que foi definitivamente abandonado quando da execução da Barragem de Corumbá IV, que inundou a captação existente à época.
46.	A tabela a seguir consolida as principais alterações do Contrato 307/2015, realizadas pelos aditivos celebrados até a data da conclusão dos trabalhos de fiscalização:
Tabela 4 - histórico do contrato 307/2015 e alterações
	Contrato e Alterações
	Data
	Principais alterações contratuais

	Contrato 307/2015
	1/4/2015
	O valor original contratado foi de R$ 104.900.000,00 e a vigência inicial era de 30 meses.

	1º Aditivo
	25/4/2016
	Altera o parágrafo quinto da Cláusula Primeira (Objeto do contrato) para estabelecimento das condições de pagamento dos materiais/equipamentos de alta materialidade (motor bomba, RHO, Linhas de transmissão, subestação) permitindo adiantamentos de valores para as distintas etapas que vão desde a assinatura do contrato à instalação dos equipamentos. Altera ainda o parágrafo décimo segundo da Cláusula Sexta (Pagamentos) acerca da apresentação de garantias de adiantamento de pagamento instituída.

	2º Aditivo
	26/6/2017
	Altera cláusulas contratuais relativas ao valor do contrato em função da redução do valor do item C.4.1.18.3 (conjunto de motobombas) , reduzindo seu valor original de R$ 34.903.154,88 para R$ 12.879.655,88, em função de recomendação no âmbito de Inquérito Civil do Ministério Público Federal (assunto melhor detalhado no tópico dedicado à Operação Decantação) .

	3º Aditivo
	30/6/2017
	Prorroga os prazos de execução e vigência do contrato (Clausula Quarta) em quinze meses, passando para 1/10/2018 e 1/1/2019 respectivamente.

Fonte: Contrato 307/2015 (evidência 5) e Aditivos
47.	Quanto ao valor do Contrato 307/2015, após as alterações contratuais comentadas, tem-se os seguintes montantes (distribuídos pelos principais macrosserviços em função dos quais está organizada a planilha orçamentária do contrato) :
Tabela 5 - Valores contratados para as distintas parcelas de serviços do CTEF 307/2015 
	A - CONSTRUÇÃO CIVIL                        
	30.041.217,62
	36,25%

	A.1
	CANTEIRO DE OBRAS - GERAL                                             
	1.630.852,24
	
	A.2
	ADMINISTRAÇÃO LOCAL DA OBRA                                           
	5.832.517,86
	
	A.3
	ALIMENTAÇÃO/TRANSPORTE/EPIS                                           
	1.283.522,36
	
	A.4
	ESTAÇÃO ELEVATÓRIA DE ÁGUA BRUTA                                      
	8.582.522,61
	
	A.5
	ADUTORA DE ÁGUA BRUTA                                                 
	4.234.580,80
	
	A.6
	ESTRADA DE ACESSO
	1.085.008,72
	
	A.7
	LINHA DE TRANSMISSÃO
	7.392.213,03
	
	B - MATERIAL HIDRAULICO                     
	14.477.033,61
	17,47%

	B.4
	ESTAÇÃO ELEVATÓRIA DE ÁGUA BRUTA                                      
	10.102.469,64
	
	B.5
	ADUTORA DE ÁGUA BRUTA                                                 
	4.234.929,87
	
	B.7
	LINHA DE TRANSMISSÃO
	139.634,10
	
	C - EQUIPAMENTOS                            
	33.512.690,26
	40,44%

	C.4
	ESTAÇÃO ELEVATÓRIA DE ÁGUA BRUTA                                      
	18.970.529,24
	
	C.7
	LINHA DE TRANSMISSÃO
	3.457.289,29
	
	C.8
	SUBESTAÇÃO                                                            
	11.084.871,73
	
	D - ENERGIZAÇÃO / INSTALAÇÕES ELÉTRICAS     
	4.845.559,51
	5,85%

	D.4
	ESTAÇÃO ELEVATÓRIA DE ÁGUA BRUTA                                      
	1.189.357,35
	
	D.5
	ADUTORA DE ÁGUA BRUTA                                                 
	181.016,66
	
	D.7
	LINHA DE TRANSMISSÃO
	3.475.185,50
	
	 TOTAL 
	SISTEMA DE ABASTECIMENTO DE AGUA
	82.876.501,00
	100,00%

Fonte: planilha orçamentária
48.	Segundo o edital, os valores da planilha orçamentária utilizam taxa de Benefícios e Despesas Indiretas (BDI) de 27,74% (referente à parte 'A - Construção Civil/Serviços') e BDI de 14,37% (referente às partes 'B - Material Hidráulico', 'C - Equipamentos', 'D - Energização/Instalações Elétricas') , percentuais dentro dos parâmetros estabelecidos pelo Acórdão 2.622/2013 para tipologias de serviços classificados como Redes de Água e Esgoto - desde que considerado o acréscimo relativo ao percentual da desoneração de 2%, devido em função da incidência da Contribuição Previdenciária sobre a Receita Bruta (CPRB) .
49.	Importa destacar a elevada materialidade dos equipamentos no valor total contratado, dado que itens classificados como equipamentos somam R$ 52.835.283,38 (63,7% do valor do CTEF 307/2015) . Já os itens classificados como serviços, incluindo os valores relativos a canteiro de obras e administração local, remontam R$ 30.041.217,62 (36,25% do valor do contrato) .
50.	Note-se que o valor original contratado foi de R$ 104.900.000,00, porém o valor atual, após aditivos, é de R$ 82.876.501,00. A alteração deve-se à redução do valor das quatros unidades do item 'Conjunto motor bomba de eixo vertical, 3 estágios, potência 5.700 CV / 6 Polos', que somavam, na proposta vencedora, R$ 34.903.154,88. 
51.	O valor contratado do citado item sofreu redução de R$ 22.023.499,00 (equivalente 63,1% do valor inicial) em função de ação da CGU e do MPF, intitulada Operação Decantação (comentada em subtópico específico mais adiante) . O valor atual das quatros unidades dos conjuntos motobomba somam R$ 12.879.655,88 no orçamento vigente.
52.	Quanto ao prazo atualmente estabelecido para finalização das obras, a Saneago frisou em documento anexo ao Ofício 0221/2018-Dipre, de 12/1/2018 (peça 6, p. 8) , que diante da crise hídrica no Distrito Federal, um novo cronograma foi estabelecido visando antecipar a entrega do empreendimento para 31/8/2018 - os atrasos já identificados na execução contratual e fatores que podem impactar o cronograma atualmente vigente serão objeto do Achado C.1 deste relatório.
B.7.4	Operação Decantação 
53.	As obras do Sistema de Abastecimento de Água Corumbá IV foram objeto da intitulada Operação Decantação, deflagrada em 24/8/2016, que ainda abrangeu, em seu escopo, o Sistema de Esgotamento Sanitário do Município de Goiânia - Meia Ponte.
54.	Segundo a denúncia apresentada pelo Ministério Público Federal (MPF) na 11ª Vara Federal da Seção Judiciária do Estado de Goiás, as investigações da Polícia Federal apuraram a atuação de organização criminosa voltada à prática de fraudes em licitações da empresa Saneamento de Goiás S/A (Saneago) visando a realização de obras e a compra de serviços relacionados às suas atividades estatutárias, bem como a existência de superfaturamento correlato àqueles procedimentos. 
55.	Conforme notícia divulgada pelo setor de imprensa do MPF (http://www.mpf.mp.br/go/sala-de-imprensa/noticias-go/deflagrada-operacao-decantacao-em-goias) , a Operação Decantação cumpriu 120 mandados judiciais em Goiânia, Aparecida de Goiânia, Formosa e Itumbiara, em Goiás, além de São Paulo e Florianópolis (SC) . Também foram expedidos mandados de prisão temporária, incluindo a do então presidente e de outros agentes da Saneago.
56.	No tocante às obras objeto da presente fiscalização, a operação concluiu que havia direcionamento da licitação para a contratação da empresa TecnoBomba - Bombas e Motores e Serviços Ltda., para o fornecimento dos conjuntos motor-bomba a preços superiores aos de mercado, a qual distribuiria parte dos valores decorrentes do enriquecimento ilícito para funcionários e servidores públicos, além de financiar campanhas políticas.
57.	Relembre-se que a aquisição das motobombas necessária ao funcionamento da estação elevatória foi intentada inicialmente por meio de licitação específica (edital Saneago 4.3-005/2010) . Naquela licitação, apenas a proposta da TecnoBomba foi classificada, no valor R$ 19.631.500,00 para três bombas (R$ 6.543.833,33 por bomba) , montante que, segundo o MPF superou em mais de R$ 10.741.500,00 as propostas das concorrentes desabilitadas. 
58.	Com a revogação da licitação 4.3-005/2010 e a rescisão do Contrato 1.026/2008, optou-se por agrupar em uma única licitação as obras remanescentes, as motobombas (quatro unidades, uma a mais que na licitação anterior) e outros equipamentos. Ainda assim, no âmbito do Contrato 307/2015 - resultante da contratação agrupada -, conforme investigações realizadas, persistiu a intenção de direcionar a aquisição das motobombas, com sobrepreço, por meio da subcontratação da empresa TecnoBombas pelo consórcio contratado, EMSA-CCB. 
59.	Segundo o MPF (evidência 7, p. 5 a 6) , a irregularidade consistia na aquisição dos conjuntos motobombas pela intermediária TecnoBombas por R$ 9.000.000,00, com revenda ao consórcio então contratado, EMSA-CCB, por R$ 15.6000.000,00 e, finalmente, fornecimento à Saneago por R$ 34.903.154,88. O MPF registrou que na segunda licitação, a qual incluiu as motobombas, o sobrepreço foi aumentado em mais R$ 4.921.154,88 em relação a proposta anterior da TecnoBombas, já superfaturada - constituindo aquisição com recursos públicos de quase 388% em relação ao valor da fabricante.
60.	Com base nesta avaliação, o MPF recomendou a suspensão da transferência de recursos do Termo de Compromisso 0226.026-76 até a que Saneago adotasse procedimento para saneamento do sobrepreço relativo, especificamente, às motobombas (Recomendação 298/2016, evidência 7, p. 8) .
61.	A ação gerou, posteriormente, acordo entre a Saneago, MPF e CGU, que culminou no Segundo Termo Aditivo do Contrato 307/2015 (Tabela 4) , em que o valor total dos conjuntos motobombas foi reduzido em mais de R$ 22 milhões (conforme já comentado no parágrafo 50) , visto que o preço total dos quatro equipamentos foi reduzido de R$ 34.903.154,88 para R$ 12.879.655,88.
C.	ACHADOS DE AUDITORIA 
62.	Em função dos procedimentos de auditoria realizados sobre o objeto delimitado na fase de planejamento, conforme informações apresentadas na introdução deste relatório, foram elaborados três achados de auditoria apresentados nos subtópicos que se seguem.
C.1.	Atrasos na execução do objeto (IGC) 
C.1.1	Situação encontrada
63.	O Termo de Compromisso 0226.026-76 foi assinado no ano de 2007 e tinha previsão inicial de término em 30/10/2010. No entanto, decorridos mais de dez anos desde sua assinatura, o empreendimento conta com, aproximadamente, apenas 30% de sua execução físico-financeira (considerados inclusive boletins de medição ainda não atestados pela Saneago à época da fase de execução desta fiscalização) .
64.	Em que pese a diversidade de ocorrências que contribuíram para a situação encontrada (mais detidamente relatadas na sequência) , a inconclusão do empreendimento, passados mais de dez anos do seu início, configura total falta de aderência a alguns princípios aos quais a administração pública está submetida, entre eles, os da eficácia, da efetividade e da eficiência da atuação estatal, este último previsto de maneira expressa no art. 37, caput, da Constituição Federal.
65.	Ainda com relação à condução ineficaz do termo de compromisso, cita-se o 'Manual de Instruções para Contratação e Execução dos Programas e Ações do Ministério das Cidades' (instituído, inicialmente, pela Portaria 40/2011 e posteriormente substituído pela Portaria 164/2013) . Esse manual, cujos conceitos aplicam-se ao caso em tela, ao menos, a partir de 2011 (quando a primeira versão passou a viger) , trata, entre tantos temas, da necessidade de compatibilidade entre a execução efetiva do objeto pactuado e a prevista no cronograma físico-financeiro aprovado pela mandatária. Sobre este aspecto, cita-se, por exemplo, o item 15.2 da versão mais recente do documento:
15.2. Deverá ser mantida a compatibilidade entre a execução efetiva e a prevista no cronograma físico-financeiro aprovado pela MANDATÁRIA, de forma a evitar a paralisação de obras ou a ocorrência de operações com ritmo lento de execução
66.	No que se refere aos contratos de execução firmados para consecução da obra, em decorrência dos baixos desempenhos apresentados por ambos, também restaram infringidas cláusulas dos respectivos contratos de execução a respeito dos prazos avençados (cláusula 4ª, em ambos os casos) .
67.	Constata-se que os atrasos que afetam as obras do citado instrumento de repasse remontam desde o início da primeira contratação para realização das obras civis, CTEF 1.026/2008, que, conforme apresentado no subtópico B.7.2, foi rescindido tendo alcançado pouco mais de 20% do valor total previsto para integral execução do empreendimento. 
68.	Cabe destacar que o abandono da obra objeto do CTEF 1.026/2008, por parte da empresa executora, se deu ainda no exercício de 2011, dado que ainda nesse exercício cessou a evolução da execução físico-financeira da referida obra, porém a rescisão formal foi realizada apenas em 20/8/2015. 
69.	Já a fase externa da nova licitação para conclusão da parcela remanescente da obra, na qual foram incluídos os equipamentos não previstos na primeira contratação, só foi publicada em 21/10/2014, tendo originado o CTEF 307/2015 (conforme tratado no subtópico B.7.3) , celebrado em 1/4/2015 - quando ainda nem sequer haviam sido concluídos os tramites necessários à rescisão do contrato anterior.
70.	Porém, note-se que os significativos atrasos verificados na evolução físico-financeira do empreendimento em questão devem ser atribuídos não apenas às dificuldades na execução do CTEF 1.026/2008, visto que o ritmo de execução apresentado pelo contrato vigente - CTEF 307/2015 também não pode ser considerado satisfatório.
Atrasos identificados no contrato vigente
71.	Observa-se que, desde o início do Contrato 307/2015, ocorrido em 29/4/2015, foram emitidos poucos boletins de medição, cujos valores são relativamente baixos. Conforme demonstrado na Tabela 6, o montante dos valores atestados pela Saneago até o momento da presente fiscalização (medições 1 a 14) corresponde a apenas 9,8% do valor total contratado. 
Tabela 6 - Boletins de medição de CTEF 307/2015 apresentados à equipe de auditoria
	Número do BM
	BM 1 E 2
	BM 3 E 4 ¹
	BM 5 E 6
	BM 7 E 8 ²
	BM 9 E 10
	BM 11
	BM 12
	BM 13
	BM 14

	Período de ref.
	ABR/2015 A SET/2015
	OUT/15
	NOV/15
	DEZ/15
	JAN/16
	JUL/16 A AGO/16
	OUT/17
	NOV/17
	DEZ/17

	Valor do BM (em R$) 
	376.551,42
	 (35.126,35) 
	3.571.566,38
	1.215.782,53
	477.976,93
	195.165,28
	1.501.354,30
	461.120,90
	359.369,94

	Execução Acumulada
	376.551,42
	341.425,07
	3.912.991,45
	5.128.773,98
	5.606.750,91
	5.801.916,19
	7.303.270,49
	7.764.391,39
	8.123.761,33

	% Execução
Acumulada ³
	0,45%
	0,41%
	4,72%
	6,19%
	6,77%
	7,00%
	8,81%
	9,37%
	9,80%

¹ Para fins de elaboração desta tabela, a glosa realizada pela Caixa quando da análise dos boletins 1 ao 3 foi computada no mês de out/2015;
² Para fins de elaboração desta tabela, a glosa realizada pela Caixa quando da análise dos boletins 4 ao 8 foi computada no mês de dez/2015;
³ Essa linha apresenta a execução acumulada dividida pelo valor total do contrato R$ 82.876.501,00.
Fonte: boletins de medição n. 1 a 14 (considerados recursos próprios e do termo de compromisso, comentados nos parágrafos 43-44, bem como as glosas efetuadas pela Caixa) 
72.	Além disso, constata-se que a obra sofreu paralisação devido à deflagração da Operação Decantação, tendo o MPF, por meio da Recomendação 298/2016 (evidência 7, p. 8) , direcionada à Secretaria Executiva do MCidades, indicado a suspensão da transferência de recursos ao TC 0226.026-76. A esse respeito, cabe registrar manifestação da própria Saneago, constante na documentação que compõe os presentes autos (peça 6, p. 4) :
O Contrato de Empreitada n.º 307/2015 foi assinado em 01/04/2015 e a Ordem de Serviço dada em 29/04/2015, porém as atividades no canteiro de obras só foram iniciadas em 14 de setembro de 2015 com a mobilização inicial, montagem do Canteiro de Obras, Limpeza da área da Captação e pequenos reparos na Estrada de Acesso a EEAB.
A obra prosseguiu em ritmo relativamente lento, principalmente em função das aquisições de material hidráulico, equipamentos e energização até a deflagração da Operação Decantação pela Polícia Federal, ocorrida em 24/8/2016 o qual apontou possíveis irregularidades na formação do preço dos conjuntos motor bomba da EEAB provocando a suspensão dos repasses financeiros e a paralisação das obras.
Após tratativas, realizadas entre o Ministério das Cidades, Ministério Público Federal, SANEAGO e o Consórcio EMSA/CCB referente a repactuação dos preços do Contrato n.º 307/2015, o Consórcio Construtor apresentou proposta de desconto à SANEAGO que procedeu ao reequilíbrio do contrato, resultando no Termo Aditivo n.º 1017/2017 assinado em 26/06/2017.
Em 12 de junho de 2017 a SANEAGO encaminha o ofício DIEXP/SUPOB n.º 3461/2017 ao Consórcio Construtor solicitando a retomada das obras, que de fato ocorreu em 11/09/2017, após o período de remobilização e recontratação de pessoal. Atualmente as obras estão em andamento.
73.	A figura a seguir identifica no tempo os principais atos e fatos relativos ao CTEF 307/2015:
Figura 3 - Linha do tempo ilustrando os princiapais acontecimentos durante a execução do CTEF 307/2015

Fonte: Contrato 307/2015 e aditivos e boletins de medição
74.	Tendo em vista que a Operação Decantação representou relevante impacto direto na execução do CTEF 307/2015, afetando também a estrutura administrativa da Saneago responsável pela fiscalização e acompanhamento do empreendimento (assunto tratado no subtópico B.7.4) , apresenta-se a seguir a análise do desempenho da referida contratação nos cenários anterior e posterior àquela operação. 
Cenário anterior à Operação Decantação
75.	Conforme reconhecido pela Saneago no trecho transcrito no parágrafo72 retro, mesmo antes da Operação Decantação o empreendimento já padecia de ritmo de execução inferior ao esperado. De acordo o cronograma constante no Boletim de Medição n. 11, a execução financeira esperada em agosto de 2016 era R$ 70.953.475,51, no entanto, os boletins de medição acumulados até aquela data (BM de 1 a 11) , período anterior à Operação Decantação, somavam apenas R$ 5.801.916,19. A figura a seguir ilustra, em termos percentuais, o desempenho esperado e o montante de fato realizado no período em questão.
Figura 4 - Gráfico desempenho previsto x realizado, no período anterior à Operação Decantação

Fonte: Boletins de Medição n. 1-11 e cronograma da obra constante no Boletim de Medição n. 11 (aba 'CRO.FF') 
76.	Instada a se manifestar sobre os atrasos identificados em período anterior à Operação Decantação, a Saneago informou que, ante a demora do consórcio executor em iniciar a obra, a companhia encaminhou notificação extrajudicial, datada de 14/7/2015, na qual requisitava ao consórcio o efetivo início das obras. Em resposta, o consórcio alegou que à época já estava em curso a formação das equipes e preparação do canteiro, tendo a obra sido considerada de fato iniciada apenas em novembro de 2015 (evidência 8, p. 4-5) .
77.	Outro fator apontado pela Saneago como relevante para o baixo desempenho da execução foi a necessidade de revisão dos projetos do empreendimento. A esse respeito, esclarece a Saneago que inicialmente as demandas acerca de projetos e suporte técnico eram realizadas por meio de contrato de gerenciamento com o Consórcio de Gerenciamento Sena (Contrato 1.677/2012) . 
78.	Vale observar que, apesar de a obra ter sido licitada e contratada com base em projeto executivo, a Saneago argumenta que 'quase todas as atividades iniciadas na obra suscitavam dúvidas e necessidades de sondagens e detalhamentos de execução' (evidência 8, p. 5) . Nesse contexto, a partir de janeiro de 2016, a empresa gerenciadora iniciou as avaliações e as solicitações de retificações dos detalhamentos dos projetos - que, de forma paulatina, passaram a ser executados pelo consórcio executor (na evidência 8, p. 6-7, constam os principais marcos de entrega desses projetos e das ações adotadas pelo consórcio executor) . 
79.	Ressalta-se que o mencionado contrato de gerenciamento foi rescindido logo após a deflagração da Operação Decantação, passando à Saneago a fiscalização e acompanhamento direto da obra, situação que perdura até o momento desta fiscalização. 
80.	Além dos imbróglios iniciais com o consórcio e a necessidade de alterações de projeto, a Saneago também associa o baixo ritmo de execução ao fato de ainda não terem sido inseridas nas medições parcelas relevantes dos substanciais valores relativos aos equipamentos, conforme trecho a seguir (evidência 8, p. 7) :
A grande dificuldade de imprimir à obra um ritmo acelerado, na primeira fase da obra e, ainda, hoje, deve-se às aquisições de material hidráulico, equipamentos e energização, vez que o somatório destes representava 71,36% de todo o orçamento. Só os equipamentos (principalmente bombas e RHO) representavam 52,94% do orçamento.
As obras civis representavam apenas 28,64% do orçamento, sendo que destes 13,56% foram executados. Se observarmos somente a EEAB e AAB, este percentual aumenta para 17,86% do total previsto.
81.	Apesar de ter sido feita notificação ao consórcio pela demora no início da obra, não foram aplicadas penalidades, tendo em vista que 'a Saneago considerou que os atrasos foram decorrentes de situação supervenientes, não motivadas pela contratada, que geraram a necessidade de revisões/adequações de projeto, não sendo por isso passível de aplicação de penalidades' (evidência 8, p. 8-9) .
Cenário posterior à Operação Decantação
82.	Após a Operação Decantação, por meio do terceiro aditivo contratual, de 30/6/2017, foi realizada reprogramação do cronograma da obra, que prorrogou os prazos de execução e vigência do contrato em quinze meses, passando para 1/10/2018 e 1/1/2019 respectivamente. 
83.	O cronograma pactuado após a reprogramação estipulou, a partir de novembro de 2015, a estimativa de evolução física-financeira do CTEF 307/2015. A figura a seguir apresenta os percentuais de execução previstos e os efetivamente executados (até as últimas medições apresentadas à equipe de auditoria) :
Figura 5 - Gráfico desempenho previsto x realizado, no período posterior à Operação Decantação

Obs: à época da fase de execução desta fiscalização, os boletins de medição n. 15 e 16 (referente aos meses de jan/2018 e fev/2018) ainda não haviam sido aprovados pela Saneago e Caixa, podendo seus respectivos valores sofrerem redução em razão de eventuais glosas.
Fonte: Boletins de Medição n. 1-11 e cronograma da obra constante no Boletim de Medição n. 14 (aba 'CRO.FF') 
84.	Até o último boletim atestado, relativo a dezembro de 2017 (BM 14) , os valores de execução acumulados perfaziam R$ 8.123.761,33 (o que corresponde a apenas 9,8% do valor total do CTEF 307/2015) , enquanto a estimativa de valor acumulado, para aquele mês, superava os R$ 13 milhões (aproximadamente 12% do valor contratual) .
85.	Considerado o período que vai de novembro de 2017 a fevereiro de 2018, observou-se execução financeira contratual de R$ 4.099.610,06 (somados os valores das medições já atestadas e aquelas ainda em análise no âmbito da Saneago) , enquanto a estimativa da companhia, para o mesmo período, alcançava R$ 20.656.078,18.
86.	O MCidades e a Saneago foram instados a prestar informações sobre o baixo desempenho da evolução do empreendimento e sobre as ações adotadas a respeito. O Ministério, em documento que compõe a evidência 11, relacionou diversas reuniões (presenciais e por meio de videoconferência) , realizadas antes e após a deflagração da Operação Decantação, tendo como ênfase o acompanhamento da retomada do empreendimento e a solução das pendências ainda existentes. 
87.	Nessas reuniões foram apresentadas pela Saneago justificativas que relacionavam o baixo percentual de execução ao fato de ainda não terem sido entregues e medidos os valores relativos aos equipamentos, que representam a parcela mais significativa do empreendimento. Segundo os executores, a evolução teria relevante incremento quando do fornecimento desses itens.
88.	A Saneago também se posicionou, no documento apresentado em resposta Ofício 05-39/2018-TCU (evidência 8) , sobre os fatores que ocasionaram a baixa evolução físicofinanceira do Contrato 307/2015 desde sua retomada em setembro de 2017.
89.	Em sua manifestação, a Saneago detalha as várias ações que antecederam a efetiva retomada das obras (evidência 8, p. 8-10) e que envolveram uma série de tratativas junto ao Ministério da Cidades, à Controladoria-Geral da União (CGU) e ao Ministério Público Federal (MPF) . Em seguida, descreve as principais atividades realizadas pelo consórcio executor quando da retomada da obra.
90.	Após essas considerações, a Saneago passa a vincular os atrasos na evolução do empreendimento exclusivamente a fatos relacionados às dificuldades de desbloqueio de recursos (evidência 8, p. 11) :
Em 01/12/2017, a Saneago encaminha o BM 11 e 12, sendo o BM 11 [jul/2016] referentes aos serviços executados poucos antes da Operação Decantação e após a retomada e o BM 12 [out/2017] referente a 2ª parcela da Aquisição dos Conjuntos Motor-bomba, uma vez que a 1ª já havia sido paga antes do período de paralisação.
 (...) 
Após o atendimento às pendências elencadas pela Caixa, referente à medição da 2ª parcela das bombas, a Caixa comunicou, em 31/1/2018, o resultado da vistoria dos BM's 11 e 12 e o desbloqueio dos recursos, decorridos 05 (cinco) meses após a efetiva retomada da obra.
Ante ao exposto, fica evidenciado que o baixo rendimento desde a retomada da obra se deu pelas dificuldades enfrentadas para o desbloqueio dos recursos e as dificuldades de recebimento financeiro por parte do Consórcio Executor. Não havendo, portanto, razões para a aplicação de penalidades.
91.	Abstendo-se de abordar circunstâncias técnicas de engenharia, o texto apresentado pela Saneago, cujo trecho final foi transcrito no parágrafo anterior, tem enfoque em justificar a não adoção de ações para aplicação de penalidades à contratada. 
92.	Ao atribuir a baixa evolução das obras a fatores exclusivamente de ordem financeira - ao invés de apresentar um panorama realístico pelo qual fosse possível avaliar o desempenho do consórcio em relação às atividades esperadas para execução das distintas etapas da obra em acompanhamento.
93.	Ademais, a análise realizada pela Saneago não se sustenta diante das informações já apresentadas neste relatório. Primeiro porque, conforme registrado, os boletins encaminhados são de baixos valores em relação ao esperado - isso se evidencia tanto no período anterior à Operação Decantação quanto no período posterior, fato que não pode ser vinculado a uma possível alegação do consórcio sobre atrasos de pagamento.
94.	O segundo aspecto a considerar é que a justificativa da Saneago não esclarece que 'as dificuldades enfrentadas para desbloqueio' são originadas no próprio acompanhamento da companhia. Nota-se, por exemplo, que a comunicação oriunda da Saneago, acerca dos boletins de medição 11 e 12 (tratados pela Saneago no trecho transcrito no parágrafo 90) , foi recebida pela Caixa somente em 14/12/2017 (evidência 9, p. 33) e, em 31/1/2018, segundo a própria companhia, houve o desbloqueio dos valores. Esse espaço temporal de aproximadamente um mês e meio entre a entrega da medição e a liberação do recurso demonstra que não está ocorrendo dificuldades no desbloqueio dos recursos, mas sim na própria gestão do empreendimento pela Saneago.   
95.	Da análise das solicitações de desembolso (evidência 9) , foi possível identificar também que outros encaminhamentos de boletins de medição da Saneago para a Caixa ocorreram com substancial atraso, como, por exemplo, os boletins de medição 4 a 8 (datados de dez/2015 a abril/2016) , que só foram protocolados na Caixa em 11/7/2016 (tendo sido pagos pela Caixa no mesmo mês do recebimento) .
96.	À época da fase de execução desta fiscalização, concluída em 27/3/2018, o último boletim de medição analisado pela Saneago, o décimo quarto (referente ao mês de dezembro de 2017) , só havia sido encaminhado à Caixa em 9/3/2018. Já os boletins de medição 15 (jan/2018) e 16 (fev/2018) , já haviam sido elaborados pelo consórcio executor, porém ainda estavam sob análise no âmbito da Saneago.
97.	Pelas informações elencadas, percebe-se que o consórcio executor vem trabalhando com defasagem considerável entre a execução e o recebimento dos valores devidos, por deficiência na gestão do contrato pela Saneago, o que eleva sensivelmente os riscos relativos à execução do empreendimento, dentre os quais o de diminuição de ritmo de obra, tentativas de inserção de itens que ainda não se encontram integralmente executados (com o intuito de compensar a defasagem do pagamento) , tentativas de execução de itens que se demonstrem mais vantajosos (em termos de custos de execução e preço de contratação) , ou mesmo, o abandono da obra.
Fatores que implicam riscos de descumprimento do cronograma atual 
98.	Pela situação ilustrada na Figura 5 e pelas ponderações registradas nos parágrafos 84-85, constata-se que o cronograma da obra estabelecido pela Saneago para o CTEF 307/2015 não vem se concretizando, dado que, no período de novembro de 2017 a fevereiro de 2018, já se identificava um significativo descolamento da execução físico-financeira, registrada nos boletins de medição, com relação àquela prevista para o período.
99.	Vale ainda destacar que o ritmo de execução previsto pela Saneago para o período que vai de fevereiro de 2018 a agosto de 2018 é muito acentuado - não condizente com o desempenho verificado nos boletins de medição relativos às parcelas da obra já executadas. A figura a seguir ilustra os valores de execução estimados pela Saneago para elaboração do cronograma atualmente vigente:
Figura 6 - Valores de execução estimados pela Saneago para que a obra se conclua até 31/8/2018

Fonte: Boletins de medição n. 1-14 e informações do arquivo '13-CRO.FF-ATEND.GIGOV_06-12-17' encaminhado pela Saneago por meio do Ofício 0221/2018-Dipre, de 12/1/2018
100.	Ressalta-se, em especial, os elevados valores estimados nos últimos meses de execução, especialmente em agosto de 2018, para o qual se prevê execução de serviços cujo montante equivale a R$ 31.868.554,37, ao passo que, conforme dados apresentados na Tabela 6, a maior execução verificada em um mês de execução ocorreu em novembro de 2015, e remontou em apenas R$ 3.571.566,38 (dez vezes menor que o esperado para agosto de 2018) .
101.	Ao ser questionada sobre o atual cronograma para conclusão da obra, a Saneago corrobora que, em função da crise hídrica atualmente vivenciada na região, foi alinhado com a Caesb cronograma que estabelecia para 31/8/2018 a conclusão das obras sobre responsabilidade da Saneago, possibilitando o início de bombeamento da água bruta para estação de tratamento. Contudo, registrou as seguintes ressalvas (evidência 8, p. 12) :
 (...) a efetivação deste planejamento requer a superação de alguns entraves e dificuldades, como o fluxo administrativo dos faturamentos/recebimentos junto ao agente gestor dos recursos financeiros, da necessidade de efetivar reprogramações, das aquisições de materiais/equipamentos, das questões de regularização fundiárias e das questões pertinentes à energização da Linha de Transmissão/Subestação Rebaixadora.
102.	Sobre as linhas de transmissão, a Saneago registrou que o início da execução desse elemento essencial à funcionalidade do empreendimento ainda depende de condicionantes que, via de regra, são de complexa resolução (evidência 8, p. 7) :
Vale considerar que as obras da Linha de Transmissão não foram iniciadas devido a pendência impeditivas relativas a regularização fundiária e a contratação dos serviços de acompanhamento das condicionantes da licença ambiental do Ibama.
103.	Note-se que os fatores mencionados pela companhia nas transcrições anteriores apenas foram relacionados de forma acrítica, desacompanhada de quaisquer ponderações acerca da real possibilidade de se concretizarem ou do seu eventual impacto sobre o cronograma. Tampouco foi esclarecida de que forma essas dificuldades estariam sendo gerenciadas pela Saneago no âmbito de seu processo de acompanhamento da obra.
104.	Portanto, percebese a existência de relevantes riscos de descumprimento ao cronograma estabelecido, relacionados, em especial, às pendências de desapropriações de faixa de servidão para instalação das linhas de transmissão e ao fato de a companhia de energia de Goiás (a Enel Distribuição Goiás, antiga Celg, que supervisiona a instalação da linha de transmissão e da subestação do empreendimento) ter apontado a necessidade de alteração significativa de projeto anteriormente aprovado pela própria companhia - o que afetaria ainda outros projetos, como o relativo à especificação da casa de energia. 
105.	Em resposta ao Ofício 04-36/2018, de 1/3/2018, o MCidades informou que, junto com a mandatária, já identificou e notificou a Saneago acerca da necessidade de resolução de pendências que podem afetar o prazo previsto para conclusão da obra, em especial a de compatibilização dos cronogramas relativos à linha de transmissão e à subestação 'para que não ocorra o término do termo de compromisso sem que seja possível dar funcionalidade às obras executadas' (evidência 11) . 
106.	Frisa-se que, no âmbito do TC Processo 003.997/2014-6 (fiscalização da situação das obras do Programa Serviços Urbanos de Água e Esgoto) , já haviam sido registradas - em junho de 2014 - dificuldades técnicas que perduram até o presente momento descritas como 'problemas relacionados à obtenção das áreas para passagem da linha de transmissão de energia que irá alimentar a subestação, o que também contribuiu para o atraso na realização da nova licitação' (peça 25, p. 73 do TC Processo 003.997/2014-6) .
107.	Além dos fatores já relacionados, constata-se ainda a necessidade de reprogramação de relevantes itens de serviços necessários à consecução do empreendimento, o que pode ser objeto de novas divergências em relação aos distintos critérios e entendimentos adotados pela companhia e pela mandatária e, consequentemente, implicar novos atrasos da evolução físico-financeira da obra (este assunto será retomado no Achado C.3) .
108.	Relembre-se que a própria Saneago destacou como principal causa que levou à rescisão do CTEF 1.026/2008 a complexidade e morosidade na realização dos procedimentos necessários para aprovação de reprogramação relativa a serviços não previstos incialmente naquela contratação (parágrafos 34-36) - tendo destacado ainda que 'entre a apresentação da planilha [à Caixa] e a efetivação do referido aditivo [15º aditivo contratual] decorreram um ano e sete meses' (evidência 8, p. 2-3) .
109.	Em que pese o conhecido largo tempo necessário para realização dos procedimentos de aprovação de aditivos contratuais, até a data de execução da presente fiscalização, a Saneago sequer havia concluído os levantamentos necessários para encaminhamento da solicitação de reprogramação para análise pela Caixa - ainda que continue trabalhando com prazo de finalização da obra em pouco mais de cinco meses (agosto de 2018) .
C.1.2	Conclusão
110.	Cabe frisar as reais e graves consequências dos fatos narrados no presente achado relacionados ao longo atraso para conclusão do empreendimento, em especial, o agravamento da insegurança hídrica de cidades do DF e Goiás, que é fator determinante para imposição de racionamento de água a diversas localidades que seriam beneficiadas com o empreendimento, gerando transtornos de ordem doméstica, bem como prejuízos financeiros a setores comerciais, industriais e agrícolas.
111.	A esse respeito, cite-se que, em declarações recentes a diversos meios de comunicação, o Governo do Distrito Federal prevê que, com a entrada em funcionamento do sistema produtor de Corumbá IV, serão dadas as condições para o término do racionamento no DF, o que estima ocorrer ainda no ano de 2018 (evidência 12) .
112.	Apesar de o presente achado tratar de situações e fatores que têm como consequência a postergação da efetividade esperada dos recursos objeto do instrumento de transferência em foco, entende-se que os fatos narrados não justificam a desconstituição dos atos realizados.
113.	Além disso, os atos ou as omissões que ocasionaram o atraso do empreendimento ou potencializaram seus efeitos estão dispersos em largo período de tempo e deles participaram um grande número de agentes dos diferentes entes, cujas condutas são de difícil individualização e discriminação de nexo com as consequências, de exigibilidade de conduta diversa e culpabilidade. Conforme abordado ao longo deste achado, as potenciais causas para a inconclusão do objeto até o presente momento (passados mais de dez anos desde a assinatura do termo de compromisso) perpassam por:
a)	atos referentes à contratação e confecção do projeto básico - objeto de contrato específico anterior à primeira licitação da obra; 
b)	atos referentes ao recebimento desse projeto básico - supostamente deficiente - pela administração; 
c)	atos referentes à contratação e execução do contrato inicial para execução da obra, ocasião em que se promoveram diversas alterações no projeto básico sob alegação de sua inadequação - e, quanto a isso, já que não foi escopo da presente auditoria por critérios de materialidade, oportunidade, risco e prazo, far-se-ia necessária uma análise de mérito a respeito dos reais fatos ensejadores das alterações (se realmente decorrentes de falhas no projeto básico ou, eventualmente, de interesses da administração contratante ou até mesmo do contratado) ; 
d)	atos referentes à contratação e gestão do contrato vigente - o que incluiria a verificação quanto ao desempenho do atual contratado e a atuação da fiscalização a respeito, bem como análises que extrapolam a própria competência do TCU, a exemplo dos indícios de crimes que deram ensejo à denúncia do MPF.
114.	Nesse contexto, em que pese a gravidade das consequências desta constatação, o que implica sua qualificação como Irregularidade Grave que não prejudica a Continuidade (nos termos do art. 117, inciso VI da Lei 13.473/2017 - LDO 2018) , a responsabilidade difusa - tanto em termos de agentes quanto de tempo de atuação -, configura um quadro que inviabiliza a busca pela aplicação de sanção aos responsáveis. 
115.	Em vista de todos os percalços por que tem passado o empreendimento, desde a contratação do Termo de Compromisso, ocorrida há mais de dez anos, bem como diante dos elementos que indicam relevantes dificuldades para cumprimento do cronograma atualmente vigente, o que pode agravar os efeitos já vivenciados atualmente pela população da região, entende-se mais adequado que o Tribunal exerça controle com foco nos fatores de risco de não cumprimento do cronograma contratual, ou seja, atue no sentido de mitigar a possibilidade de retardos ainda maiores na conclusão da obra. Assim, vislumbra-se expedir determinação à Saneago para que, no prazo a ser assinado pelo TCU, realize os procedimentos relativos à formalização das alterações contratuais necessárias aos acréscimos de serviços pertinentes à integral conclusão do objeto contratado, bem como para que compatibilize o cronograma da obra às conjunturas que impactam na evolução do empreendimento.
116.	Considerando os relevantes atrasos apresentados e a importância socioeconômica do empreendimento, propõe-se ainda recomendar à Caixa e ao Ministério das Cidades para que priorizem os procedimentos necessários para avaliação e adequação das solicitações de reprogramação do Termo de Compromisso 0226.026-76, que venham a ser encaminhadas pelo tomador, de modo a minimizar os impactos dessas alterações no cronograma da obra.
117.	Frise-se que o item 13.7 da Portaria MCidades 164/2013 reforça a importância do Quadro Composição de Investimento (QCI) e do cronograma do contrato, bem como das reprogramações realizadas, para a adequada realização das atividades de acompanhamento, a cargo da Caixa: 
13.7. O QCI e o cronograma físico-financeiro aprovados pela MANDATÁRIA, com as parcelas mensais, ou sua eventual reprogramação, servirão de base para o monitoramento da execução financeiro-orçamentária da operação pela mandataria. 
118.	No entanto, em função dos encaminhamentos concernentes aos demais achados desta fiscalização, que incluem a realização de oitiva e de audiência, entende-se que a pertinência das propostas apresentadas nos parágrafos anteriores deve ser reavaliada quando das análises das informações a serem apresentadas pelo ente tomador e agente responsável.
C.2.	Sobrepreço (IGC) 
C.2.1	Situação encontrada
119.	Foi identificado sobrepreço global decorrente de preços acima do mercado no valor de R$ 3.337.222,81 no contrato CTEF 307/2015, o que representa um percentual de 10,20% em relação aos itens analisados, e de 4,20% em relação à totalidade do orçamento. Tal constatação representa afronta ao art. 24, § 3º, da Lei 12.462/2011, ao art. 3º do Decreto 7.983/2013, bem como à jurisprudência do TCU, a exemplo dos Acórdão 868/2013-TCU-Plenário, de relatoria do Min. Marcos Bemquerer Costa, e 2.170/2007-TCU-Plenário, de relatoria do Min. Augusto Sherman.
120.	A tabela a seguir apresenta um resumo da análise realizada, apresentada em detalhes na Tabela 8, mais adiante. Foi utilizado o Método de Limitação do Preço Global (MLPG) , aplicável à análise de contratos já celebrados, conforme Acórdão 2510/2016-TCU-Plenário, de relatoria do Min. Augusto Sherman:
Tabela 7 - Resumo da análise dos preços do CTEF 307/2015
		Quantidade de itens
	Valor (R$) 
	% em relação ao CTEF 307/2015 1
	% Em relação a parte A da ABC

	Itens da parte A da ABC
	54
	66.454.820,88
	80,19%
	100%

	Itens analisados
	30
	36.058.592,13
	43,51%
	54,26%

	Itens com sobrepreço em relação às referencias (a) 
	16
	3.586.114,36
	4,33%
	5,40%

	Itens com desconto em relação às referencias (b) 
	5
	248.891,55
	0,30%
	0,37%

	Sobrepreço (a - b) considerando o MLPG
	-
	3.337.222,81²
	4,20%
	10,20%

1 O CTEF 307/2015 possui, à época desta fiscalização, 643 itens e valor total de R$ 82.876.501,00
² A Tabela 8 deste relatório relaciona os itens que foram analisados com base nas referências obtidas
Fonte: Análise da curva ABC (evidência 14) 
121.	Cabe registrar que a limitação no tamanho da amostra ocorreu por diversos fatores, entre eles: i) estar em curso alteração do projeto da linha de transmissão (no valor de R$ 7.392.213,03) ; ii)  estar em curso alteração do projeto da subestação de energia (R$ 11.084.871,73) ; iii) grande variedade de equipamentos de alta especificidade, fornecidos por um número restrito de empresas, não sendo possível encontrar referências de preço em tabelas de ampla divulgação. Nessa última situação, destaca-se, em especial, a 'Válvula de esfera guiada com acionamento hidropneumático, telecomandado, modelo A105, PN-50 - DN 600' (item que soma o relevante valor de R$ 5.929.796,94) . Os três itens supracitados, somados, alcançam o montante de R$ 24.406.881,70, equivalente a 29% do orçamento.
122.	Especificamente em relação à 'válvula de esfera guiada com acionamento hidropneumático, telecomandado, modelo A105, PN-50 - DN 600', atualmente estão previstas no orçamento três unidades do citado item, cujo valor unitário é de R$ 1.976.598,98, totalizando R$ 5.929.796,94 (o que corresponde a 7,15% do valor do orçamento contratado) . Entretanto, conforme será detalhado no achado C.3, já se detectou a necessidade de acréscimo de mais uma unidade desse item para consecução do objeto contratado. Além disso, para a futura expansão do sistema de abastecimento (comentada no parágrafo 4) seria necessária a aquisição de mais quatro destas válvulas.
123.	Deve-se destacar que essas válvulas, em termos da análise do sobrepreço, são itens de grande relevância em função do impacto que representam no preço final da obra (alta materialidade dos referidos itens) , bem como pela probabilidade de discrepâncias em relação aos reais custos de fornecimento (visto que para todas as demais válvulas da parte 'A' da curva ABC foi encontrado sobrepreço em relação às referências encontradas) .
124.	Nesse contexto, foram realizados procedimentos complementares de análise, como a solicitação de referências de custo à Saneago e tentativa de orçamentação junto a duas fabricantes norte-americanas, Henry Pratt e Valmatic. Apesar dos esforços envidados, não foi possível obter referencial de custo deste equipamento, dado que o sistema de acionamento projetado para a válvula é pouco usual em sistemas de abastecimento de água no Brasil.
125.	 Quanto aos conjuntos motobombas - que também possuem alta materialidade em relação ao preço final contratado -, a análise aqui realizada não fez crítica aos preços atuais, os quais foram obtidos em acordo decorrente da Operação Decantação, sendo que o valor original contratado desses equipamentos, de R$ 34.903.154,88, foi reduzido para R$ 12.879.655,88 (assunto apresentado no subtópico B.7.4 deste relatório) . Esse sobrepreço foi desconsiderado nesta análise, por já ter sido elidido pelo 2º termo aditivo contratual. 
126.	Quanto aos critérios de análise, foi utilizada a data base informada no orçamento contratado, fevereiro de 2014. A taxa de BDI de referência utilizada foi de 27,74% para serviços e 14,37% para equipamentos, iguais às utilizadas pela contratada - visto que esse percentual se encontra dentro da faixa de BDI aceita pelo TCU para tipologias de obras classificadas como Redes de Água e Esgoto. 
127.	A este respeito, esclarece-se que a faixa estabelecida no Acórdão 2622/2013-TCU-Plenário para os referidos tipos de serviços vai de 20,76% a 26,44%, devendo-se, entretanto, considerar o acréscimo de 2% sobre a receita na parcela relativa aos tributos que compõem o BDI em razão da incidência da Contribuição Previdenciária sobre a Receita Bruta (CPRB) , prevista pelo art. 8º da Lei 12.546/2011, que instituiu o regime de desoneração da folha de pagamentos. Assim, considerando a incidência da referida contribuição, o limite máximo de BDI admissível pela jurisprudência do TCU passa a ser 28,44%.
128.	As principais referências de custos utilizadas foram o Sinapi Nacional para o Estado de Goiás e valores referenciais da Caesb, informados em resposta ao Ofício 09/2018-TCU/SeinfraUrbana, em sede do processo de produção de conhecimento TC Processo 001.737/2017-1. Ressalte-se que os custos informados pela Caesb em data base diversa da utilizada no CTEF 307/2015 foram a ela conformados, utilizando-se o índice disposto na Cláusula 7ª do referido contrato, a qual trata de reajustamento (evidência 15) . 
129.	 Destaque-se que os itens para os quais se utilizou o referencial Caesb se limitam a válvulas e a tubos de aço, cujas dimensões e especificações não são usuais em sistemas referenciais, como o Sinapi ou Sicro. Esses itens, ao momento da licitação, tiveram seus custos estimados pela Saneago com base em cotações feitas pela Navarrete Engenharia Prestação de Serviços S.A. (CNPJ 03.325.452/000131) , empresa que, segundo a denúncia do MPF (evidência 6, p 22) , estaria envolvida no esquema de corrupção alvo da Operação Decantação (tratada no subtópico B.7.4) . 
130.	A Caesb foi escolhida como fonte de pesquisa pois, apesar de não ser constituído formalmente, considera-se que o Sistema de Abastecimento Corumbá IV é administrado por uma espécie de consórcio entre Caesb e Saneago, que teriam instituído canais de comunicação para troca de informações sobre o empreendimento. 
131.	Desse modo, não se mostra razoável, a princípio, grande discrepância entre os preços praticados nas duas companhias de abastecimento - frise-se que, dentre esses casos para os quais foram detectadas divergências de valores, consta, por exemplo, o custo do item B.5.2.8.28 do orçamento contratado, que foi da ordem de dez vezes superior ao referencial Caesb utilizado (conforme Tabela 8 - Itens da curva ABC com preços distintos aos do orçamento de referência) .      
132.	Subsidiariamente, foram utilizadas na análise de preço as tabelas de custos da Secretaria da Infraestrutura do Ceará (Seinfra/CE) e as referências do Sicro para o Estado de Goiás (com data base janeiro de 2014, ajustada para fevereiro, conforme os termos de reajuste do contrato) . 
133.	Segue a planilha resumo com as análises realizadas (a planilha ABC completa utilizada para análise constitui a evidência 14) : 
Tabela 8 - Itens da curva ABC com preços distintos aos do orçamento de referência
	Código orçamento contratado
	Descrição do serviço
	Und
	Orçamento Contratado
	Orçamento de Referência
	Sobrepreço
 (R$) 1

				Quant
	Preço Unit c/ BDI (R$) 
	Preço Parcial
 (R$) 
	Código de referência
	Preço Unit c/ BDI (R$) 
	Preço Parcial
 (R$) 
	
	Diversos
	ADMINISTRAÇÃO LOCAL
	-
	-
	7.116.040,22
	7.116.040,22
	Análise nos parágrafos 134 e 135
	7.116.040,22
	7.116.040,22
	0

	A.4.1.4.4
	ARMADURA DE AÇO EM BARRAS
	KG
	331.391,61
	7,10
	2.352.880,43
	74254/1 Sinapi
 (evidência 16, p. 101) 
	7,69
	2.548.384,25
	-  195.503,82

	A.4.1.4.3
	FORMAS COMPENSADA, MADEIRIT, ESP=12MM, COM SARRAFO DE PINHOS DE 3 TERCEIRA, REAPROVEITAMENTO DE 2 VEZES
	M2
	15.078,16
	94,00
	1.417.347,04
	70934/1 Sinapi
 (evidência 17) 
	88,12
	1.328.612,85
	88.734,19

	B.5.1.7.1
	AÇO CARBONO - NORMA: AWWA C-200 - TUBO, COM PONTAS PARA SOLDA - PN 40 DN 1200
	M
	100,00
	12.367,95
	1.236.795,00
	CAESB 1513903047022
 (evidência 15, p. 3) 
	2.095,42
	209.541,85
	1.027.253,15

	A.7.3.1.8
	CONCRETO ESTRUTURAL FCK = 20,0 MPA (INCLUINDO LANÇAMENTO EM FUNDAÇÃO) 
	M³
	2.738,39
	436,24
	1.194.595,25
	74138/2 Sinapi
 (evidência 16, p. 103) 
	410,94
	1.125.312,84
	69.282,41

	A.4.3.2.4
	SOLO CIMENTO COM HOMOGENIZAÇÃO DO MATERIAL (CONSUMO DE CIMENTO 8%) 
	M³
	11.450,30
	96,51
	1.105.068,45
	Composição Saneago ajustada pelos preços dos itens pelo Sinapi  (evidência 20, p. 3) 
	96,52
	1.105.186,89
	- 118,44

	B.5.2.8.22
	VÁLVULA DE ESFERA GUIADA COM FLANGES SÉRIE API-A105, PN-16 - DN 150
	UN
	13,00
	67.573,12
	878.450,56
	CAESB 1511003034XXX8
 (evidência 15, p. 1) 
	6.105,33
	79.369,34
	799.081,22

	A.4.1.4.2
	CONCRETO ESTRUTURAL USINADO BOMBEADO FCK=40 MPA (INCLUINDO LANÇAMENTO, APLICAÇÃO E ADENSAMENTO) 
	M³
	1.502,70
	469,46
	705.457,54
	Composição Saneago ajustada pelos preços dos itens pelo Sinapi
 (evidência 20, p. 1) 
	481,31
	723.266,86
	- 17.809,32

	A.5.6.6.1
	DESMONTAGEM DE TUBO / CONEXÕES DE FºFº JE DN 700
	M
	15.100,00
	43,58
	658.058,00
	C3399 SeinfraCE
 (evidência 19, p. 4) 
	45,88
	692.851,54
	- 34.793,54

	A.7.6.2.1
	MONTAGEM DA TORRE (ESTRUTURA METÁLICA) LINHA DE TRANSMISSÃO - SAA - LUZIÂNIA - SISTEMA PRODUTOR CORUMBÁ  (CÓDIGO 288-2014) 
	CJ
	100,00
	5.877,32
	587.732,00
	Composição Saneago ajustada pelos preços dos itens pelo Sinapi
 (evidência 20, p. 1) 
	4.174,95
	417.495,20
	170.236,80

	B.4.4.10.12
	VÁLVULA BORBOLETA COM FLANGES SÉRIE AWWA, ACIONAMENTO POR ATUADOR ELÉTRICO E VOLANTE - DN 1200
	UN
	1,00
	476.576,71
	476.576,71
	CAESB 1511003023XX12
 (evidência 15, p. 1) 
	185.291,55
	185.291,55
	291.285,16

	A.5.5.3.1
	ESCAVAÇÃO MECANIZADA (COM RETROESCAVADEIRA) EM VALAS COM MATERIAL DE 1ª CATEGORIA - PROFUNDIDADE ATÉ 2,0 M
	M³
	55.091,16
	7,74
	426.405,58
	1 a 01 892 01 Sicro
 (evidência 18, p. 1) 
	6,65
	366.428,69
	59.976,89

	A.7.1.1.1
	ACESSO AS ESTRUTURAS - LINHA DE TRANSMISSÃO - SAA - LUZIÂNIA - SISTEMA PRODUTOR CORUMBÁ  (CÓDIGO 288-2014) 
	M²
	104.400,00
	3,99
	416.556,00
	Composição Saneago ajustada pelos preços dos itens pelo Sinapi
 (evidência 20, p. 2) 
	3,95
	412.084,13
	4.471,87

	B.5.2.8.28
	VÁLVULA DE ESFERA GUIADA COM FLANGES SÉRIE API-A105, PN-40 - DN 150
	UN
	5,00
	77.753,67
	388.768,35
	CAESB 1511003034XXX4
 (evidência 15, p. 1) 
	7.936,26
	39.681,30
	349.087,05

	A.5.6.6.5
	TRANSPORTE COMERCIAL COM CAMINHAO CARROCERIA, RODOVIA PAVIMENTADA
	T X KM
	516.420,00
	0,72
	371.822,40
	72840 Sinapi
 (evidência 16, p. 177) 
	0,72
	369.417,95
	2.404,45

	A.5.5.3.2
	ESCAVAÇÃO MECANIZADA (COM RETROESCAVADEIRA) EM VALAS COM MATERIAL DE 1ª CATEGORIA - PROFUNDIDADE DE 2,0 A 4,0M
	M³
	37.678,29
	9,67
	364.349,06
	Composição Saneago ajustada pelos preços dos itens pelo Sinapi
 (evidência11, p. 3) 
	7,54
	283.968,46
	80.380,60

	B.5.2.8.23
	VÁLVULA ESFERA GUIADA, SÉRIE API-A105, EM AÇO FORJADO, PN-16, CONFORME NORMA ASME B16.5 CLASSE 150#, DN 200
	UN
	5,00
	71.493,67
	357.468,35
	CAESB 1511003034XXX5
 (evidência 15, p. 1) 
	13.910,18
	69.550,91
	287.917,44

	A.7.7.1.3
	INSTALAÇÃO DO ATERRAMENTO (CONTRA-PESO INCLUINDO ESCAVAÇÃO E REATERRO) 
	M
	82.123,89
	4,28
	351.490,25
	Composição Saneago ajustada pelos preços dos itens pelo Sinapi
 (evidência 20, p. 2) 
	3,82
	313.666,12
	37.824,13

	A.7.5.1.8
	MONTAGEM DA TORRE (ESTRUTURA DE CONCRETO PRÉ-MOLDADA) LINHA DE TRANSMISSÃO - SAA - LUZIÂNIA - SISTEMA PRODUTOR CORUMBÁ  (CÓDIGO 288-2014) 
	CJ
	16,00
	19.135,45
	306.167,20
	Composição Saneago ajustada pelos preços dos itens pelo Sinapi
 (evidência 20, p. 2) 
	12.238,51
	195.816,22
	110.350,98

	B.4.1.17.6
	VÁLVULA DE RETENÇÃO DE FECHAMENTO RÁPIDO TIPO CLASAR - PN-50 - DN 700
	UN
	3,00
	101.718,00
	305.154,00
	CAESB 1511003037XXX6
 (evidência 15, p. 1) 
	53.264,30
	159.792,91
	145.361,09

	A.4.7.1.4
	CAPA ROLAMENTO CBUQ (PAVIMENTAÇÃO DE PÁTIO) 
	T
	945,10
	310,36
	293.321,24
	72965 Sinapi
 (evidência 16, p. 193) 
	244,26
	230.854,31
	62.466,93

	A.5.6.6.6
	DESCARGA DE TUBULAÇÃO NO DESTINO FINAL DEFINIDO PELA SANEAGO - FOFO DN 700 - SAA - LUZIÂNIA - SISTEMA PRODUTOR CORUMBÁ  (CÓDIGO 288-2014) 
	TON
	2.718,00
	87,41
	237.580,38
	Composição Saneago ajustada pelos preços dos itens pelo Sinapi
 (evidência 20, p. 3) 
	87,66
	238.246,80
	- 666,42

	-
	TOTAIS
	-
	-
	-
	14.432.043,79
	-
	-
	11.094.820,97
	3.337.222,81

1 Os itens desta colunas que apresentam valores negativos apresentaram valores inferiores às referências de preço utilizadas na análise  (subpreço) 
Fonte: Análise da curva ABC (evidência 14) , Sinapi (evidência 16 e 17) , Sicro (evidência 18) , Seinfra-CE (evidência 19) , Ofício Caesb (evidência 15) , composições Saneago ajustadas (evidência 20) 
134.	Quanto à análise da administração local e canteiro, verificou-se que os itens estão adequadamente discriminados na planilha orçamentária, conforme determina a jurisprudência deste TCU (cita-se, por exemplo, Acórdão 325/2007-TCU-Plenário, de relatoria do Min. Guilherme Palmeira) . 
135.	O somatório dos itens abrangidos pela definição de administração local, R$ 7.116.040,22, corresponde a 8,59% do valor do contrato, percentual dentro dos parâmetros estabelecidos pelo Acórdão 2622/2013-TCU-Plenário para tipologias de serviços classificados como redes de água e esgoto, que vai de 4,13% a 10,89%. 
C.2.2	Conclusão
136.	Diante do exposto, devido aos indícios de sobrepreço decorrente de preços excessivos frente aos de mercado, no montante de R$ 3.337.222,81, em afronta ao art. 24, § 3º, da Lei 12.462/2011, ao art. 3º do Decreto 7.983/2013, bem como à mencionada jurisprudência do TCU, será proposta a oitiva da Saneago e do Consórcio EMSA-CCB, conforme previsão do art. 250, inciso V do RI/TCU.
137.	No caso de confirmação dos indícios de sobrepreço por preços excessivos frente aos de mercado, assunto do presente achado, o Tribunal poderá determinar à Saneago, quando da decisão de mérito destes autos, que celebre termo aditivo contratual corrigindo os preços contratados de forma a expurgar o sobrepreço global apurado, bem como realize glosa dos valores relativos aos itens com sobrepreço que já tenham sido pagos.
138.	A situação encontrada enseja a avaliação da responsabilidade da agente envolvida, nos termos do art. 250, inciso IV, do Regimento Interno do TCU, em especial quanto ao aceite do orçamento ainda na fase interna do processo licitatório (conforme subtópico C.2.3) , expondo o erário a danos que, conforme destacado neste achado, podem chegar ao valor de R$ 3.337.222,81.
139.	Considerando que a irregularidade não enseja a nulidade do procedimento licitatório ou do contrato, sobretudo porque o contrato se encontra com baixa execução físico-financeira - o que torna possível a adoção de medidas para correção da irregularidade, de modo a afastar a possibilidade de materialização de dano ao erário -, conclui-se que a situação encontrada subsidia a classificação do presente achado como Irregularidade Grave que não prejudica a Continuidade (nos termos do art. 117, inciso VI da Lei 13.473/2017 - LDO 2018) .
C.2.3	Responsabilização
140.	A Sra. Doralice Barros de Almeida, que ocupava o cargo de gerente na Gerência de Orçamento de Empreendimentos (E-Goe) , foi a responsável por analisar e aprovar o orçamento base da licitação encaminhado pela Navarrete Engenharia Prestação de Serviços (Naeng) , empresa de consultoria contratada pela Saneago.
141.	O regimento da Saneago dispõe como atribuições da Gerência de Orçamento de Empreendimentos (E-Goe) , da qual a agente em foco foi titular:
São atribuições da Gerência:
a) Acompanhar, reger e orientar a elaboração e/ou atualização custos de obras e serviços de engenharia (incluindo cotação de preços e elaboração de composição de serviços/insumos novos) ;
b) analisar e validar orçamentos de obras e serviços de engenharia elaborados por terceiros;
142.	Doralice avalizou o orçamento da Naeng apesar dos custos dos itens com indício de sobrepreço terem sido obtidos, em sua maioria, por uma única cotação. Além disso, não foram levantados custos junto a outras empresas públicas de saneamento. 
143.	Pode-se entender que a conduta passível de responsabilização se configura na omissão da referida gestora ao não realizar a devida verificação de custos dos itens do orçamento sob análise. Frise-se que a agente em foco, além de ser titular da unidade técnica responsável pela orçamentação na companhia, foi a responsável pela aprovação do orçamento base do RDC 005/2014, que possibilitou a celebração do contrato com sobrepreço, por meio do Despacho 563/2014 (evidência 22) , datado em 12/8/2014.
144.	Quanto ao nexo de causalidade, verifica-se que ao aprovar o orçamento base do RDC 005/2014, que continha equipamentos com custos superiores aos praticados pelo mercado, a gestora expôs o erário a danos materialmente relevantes. A omissão da agente em realizar a conferência da confiabilidade da cotação dos principais equipamentos caracteriza ato sem o qual a irregularidade não se confirmaria. 
145.	Relembre-se que houve apenas uma proposta no certame, que apresentou desconto ínfimo em relação ao valor estimado, conforme comentado no parágrafo 41, assim o valor orçado pela administração determinou o valor dos itens com sobrepreço no contrato assinado. 
146.	Destaque-se que conduta diversa seria esperada da responsável, qual seja, a cotação junto a um maior número de empresas e o levantamento junto a outras empresas de saneamento, em especial à Caesb, por ser parceira no empreendimento.  
147.	Em relação à culpabilidade da gestora, diante da materialidade dos recursos envolvidos e das responsabilidades pertinentes ao cargo que exercia, é razoável afirmar que a agente detinha consciência dos riscos a que expunha a administração em razão da sua omissão de verificar a aderência dos custos cotados aos valores de mercado.
148.	Quanto à atuação da Sra. Doralice, convém ressaltar os apontamentos elaborados pela Operação Decantação - que tratou especialmente do custo anterior dos conjuntos motobombas, ainda que esses equipamentos não pertençam ao escopo do presente trabalho. Conforme narra a denúncia do MPF, Doralice participava das irregularidades objeto da Operação Decantação, tendo sido responsável pela elaboração da planilha com sobrepreço dos conjuntos motobombas, conforme se extrai dos trechos abaixo (evidência 6, p. 89 e 121) :
Tal fato revela, mais uma vez, a atuação criminosa, reiterada e persistente da investigada DORALICE, de prover a organização criminosa de elementos técnicos aptos a consolidar o superfaturamento de obras e serviços.
Importa mencionar aqui que o Despacho n.º 890/2014 (folhas 4146-4151 do Volume 17 do Processo 1591/2014 - que informa os valores superfaturados da frustrada Concorrência n. 4.3.005/2010-DIENG - foi subscrita pelos denunciados DORALICE BARROS DE ALMEIDA... 
Vale destacar que a investigada DORALICE BARROS DE ALMEIDA foi quem elaborou a planilha orçamentário da indigitada Concorrência n. 4.3.005/2010-DIENG, estimando valores da ordem de R$ 19.725.000,00 e em plena unidade de desígnio com os fins almejados pela organização criminosa.
149.	Do exposto, além das propostas de encaminhamento para o presente achado, registradas no subtópico C.2.2 anterior, entende-se cabível a realização de audiência, com fundamento no art. 250, inciso IV, do RI/TCU, da Sra. Doralice Barros de Almeida (CPF XXX.122.721-XX) , titular da Gerência de Orçamento de Empreendimentos (E-Goe) no período de 23/3/2011 a 12/1/2015 (evidência 21) , responsável, conforme Despacho 563/2014 (evidência 22) , pela análise e aprovação do orçamento base referente às obras do Sistema Produtor de Água Corumbá, que resultou em contratação com sobrepreço de R$ 3.337.222,81. Ressalte-se que este montante considera o valor atual dos conjuntos motobombas, pois o sobrepreço originalmente contratado deste item (R$ 22.023.499,00) foi elidido com o advento do 2º termo aditivo contratual.
C.3.	Contratação não abrange a totalidade dos materiais necessários para plena funcionalidade do objeto (F/I) 
C.3.1	Situação encontrada
150.	Identificou-se deficiência no projeto contratado, a saber: ausência de itens necessários à integral funcionalidade do objeto, dentre os quais destacam-se elementos necessários às conexões dos conjuntos motobombas ao barrilete. O projeto e o orçamento (evidência 24) preveem a operação de quatro conjuntos motobombas, todavia, as peças de conexão foram orçadas em número de três.
151.	Além disso, a Saneago indica ter identificado a necessidade de alterações quantitativas e a inclusão de serviços que alcançam a ordem de R$ 6 milhões, conforme minuta de reprogramação ainda em análise no âmbito da companhia - situação que constitui descumprimento ao art. 2º, inciso V, da Lei 12.462/2011 e à Portaria MCidades164/2013, item 2.6, alínea 'r', normativos que tratam da necessidade de a contratação, custeada com recursos federais, abranger todos elementos necessários e suficientes à completa execução da obra, com vista a garantir a plena funcionalidade dos empreendimentos.
152.	Conforme consta nas pranchas dos projetos da casa de bombas (evidência 23) , das quais se reproduz os detalhamentos a seguir, são necessários os itens identificados como E01 a E08 para a realização de cada uma das citadas conexões:
Figura 7 - Detalhes reproduzidos dos projetos da casa de bombas

Fonte: PE-EAB-SBB-001 - Sala de Bombas; PE-EAB-SBB-003 - Sala de Bombas. 
153.	O projeto e o orçamento do CTEF 307/2015 indicam que serão utilizados, para bombeamento de água bruta, quatro conjuntos de motobombas, o que implica também a necessidade de utilização de quatros unidades de cada um dos elementos identificados como E01 a E08 na Figura 7 anterior. Porém, no orçamento contratado existem apenas três unidades de cada um desses elementos (com exceção do item E03, que apresenta quantidade correta na planilha orçamentária contratada) , o que seria suficiente para instalação de apenas três conjuntos de motobombas. 
154.	A tabela a seguir apresenta os itens necessários à conexão do quarto conjunto motobomba ao barrilete (que totalizam o montante de R$ 2.276.178.39) e que não foram considerados quando da elaboração da planilha orçamentária da contratação em comento:
Tabela 9 - Itens não previstos nas contratação, porém necessários para conexão dos conjuntos de motobombas ao barrilete
	Código no Orçamento
	Cód. na Planta
	Descrição
	Unid.
	Quant.
faltante
	Preço unitário 
 (R$) 

	B.4.1.17.1
	E01
	AÇO CARBONO - NORMA: AWWA C-200 - TÊ, COM FLANGES, ESPESSURA 1/4', MATERIAL/GRAU: CONFORME NORMA, PN 50 - DN 700 X DN 150
	UN
	1
	3.132,80

	B.4.1.17.2
	E02
	REGISTRO DE GAVETA COM CUNHA DE AÇO, CORPO CURTO E FLANGES, PN-40, EM FERRO FUNDIDO E AÇO - DN 150
	UN
	1
	33.849,70

	B.4.1.17.4
	E04
	JUNTA RÍGIDA DE DESMONTAGEM, REF. DINATÉCNICA OU SEMELHANTE, PN-50 - DN 700
	UN
	1
	151.059,55

	B.4.1.17.5
	E05
	AÇO CARBONO - NORMA: AWWA C-200 - TUBO COM FLANGE, MATERIAL/GRAU: CONFORME NORMA, PN 16 - DN 700 - L = 1250
	UN
	1
	5.081,00

	B.4.1.17.6
	E06
	VÁLVULA DE RETENÇÃO DE FECHAMENTO RÁPIDO TIPO CLASAR - PN-50 - DN 700
	UN
	1
	101.718,00

	B.4.1.17.7
	E07
	AÇO CARBONO - NORMA: AWWA C-200 -REDUÇÃO COM FLANGES, PN-50, DN 700 X DN 600 - L=888
	UN
	1
	4.738,36

	B.4.1.17.8
	E08
	VÁLVULA DE ESFERA GUIADA COM ACIONAMENTO HIDROPNEUMÁTICO, TELECOMANDADO, MODELO A105, PN-50 - DN 600
	UN
	1
	1.976.598,98

	Valor total dos itens faltantes
	2.276.178,39

Fonte: Planilha orçamentária contratada. 
155.	Vale repisar que os citados conjuntos de motobombas foram objeto da Operação Decantação (comentada no subtópico B.7.4) e que - por meio de análise dos primeiros documentos que ampararam a licitação e contratação sob análise - foi constado que inicialmente era prevista, de fato, a aquisição de apenas três conjuntos de motobombas com recursos do Termo de Compromisso 0226.026-76.  
156.	Conforme registrado pela Saneago no documento 'Justificativa Aquisição do quarto conjunto motobomba' (evidência 13, p. 4-5) , devido a restrições orçamentárias impostas à época da celebração do TC 0226.026-76, seriam adquiridos apenas três conjuntos de motobombas com os recursos do citado instrumento de repasse. Porém, já se previa, à época, a necessidade de aquisição de uma quarta motobomba, custeada com recursos do outro instrumento de repasse, o Termo de Compromisso 0350.77459, cujo objeto também abrangia outras parcelas do empreendimento do sistema de abastecimento de Corumbá IV (conforme já comentado nos parágrafos 23-24 deste relatório) .
157.	No entanto, devido a dificuldades técnicas e jurídicas que acabaram por inviabilizar a continuidade do Termo de Compromisso 0350.774-59, a Saneago alterou seu planejamento no sentido de realizar a aquisição da quarta motobomba no âmbito do próprio Termo de Compromisso 0226.026-76, sendo, portanto, o equipamento incluído no escopo do RDC 005/2014, que originou o CTEF 307/2015. No entanto, quando da inclusão da quarta motobomba no âmbito do referido RDC, não foram considerados todos os equipamentos acessórios necessários à sua conexão ao barrilete.
158.	Para reforçar a necessidade da utilização de quatro motobombas para o atingimento da vazão prevista em projeto, a Saneago apresentou o documento 'Justificativa Aquisição do quarto conjunto motobomba' (evidência 13) , que data de 16/3/2018. 
159.	A equipe de auditoria teve acesso à prévia da futura reprogramação (evidência 10) , ainda em análise na Saneago à época de auditoria, em que constam os elementos necessários para interligação dos quatro conjuntos de motobombas. Ainda com base na referida documentação, a reprogramação solicitada envolve acréscimos de diversos outros itens. Caso integralmente aprovados a reprogramação elevará o valor total do CTEF 307/2015 dos atuais R$ 82.876.501,00 para R$ 89.005.970,87, o que corresponde ao acréscimo de R$ 6.129.469,87 (7,4% do valor total contratado) .
160.	Frise-se que esse documento, que trata de minuta da futura reprogramação, ainda não foi aprovado pela Saneago e não foi disponibilizado em sua integralidade à equipe de auditoria, dado que os valores dos itens novos (que não constavam na contratação original) foram omitidos - sem justificativas - na planilha apresentada, restando apenas seus respectivos quantitativos estimados. Assim, por se tratar de mera prévia e ainda não possuir eficácia, tal elemento não se mostra suficiente para afastar este achado.
161.	Ainda assim, cabe destacar que - pela análise expedita da planilha de reprogramação - destaca-se a previsão de acréscimo de mais 843.000 t.km de serviços de transporte comercial em caminhão caçamba (que se somam aos quantitativos do serviço de transporte executados em rodovias de leito natural e pavimentadas) . Além do substancial quantitativo estimado, frise-se que tais serviços não estavam presentes na planilha contratual inicial.
162.	Todavia, haja vista a citada não formalização do documento - que pode sofrer alterações pela própria Saneago ou quando da sua análise pela Caixa -, não foram realizados procedimentos adicionais de análise na documentação referente a reprogramação. Considera-se, portanto, essa reprogramação como não escopo da presente auditoria.
C.3.2	Conclusão
163.	Em que pese o presente achado tratar de falhas significativas no projeto e no orçamento contratado, entende-se que os fatos narrados não se revestem de gravidade suficiente que pudesse justificar a desconstituição de atos administrativos já realizados, nem tampouco ensejar aplicação de sanção a responsáveis. Além disso, foi constatado que já estão em curso, no âmbito da Saneago, procedimentos com vistas a sanar as falhas identificadas. Dessa forma, classifica-se o presente achado como 'falhas/impropriedades' (F/I) .
164.	Considerando que foram apresentados elementos que apontam para relevantes dificuldades de cumprimento do cronograma atualmente vigente, bem como pelos riscos de novos atrasos decorrentes do processo de aprovação da proposta preliminar de reprogramação em curso (comentada nos parágrafos159-161) , entende-se cabível a adoção de medida de controle com vistas a compelir a Saneago à realização tempestiva dos procedimentos relativos aos acréscimos contratuais necessários à integral conclusão do objeto contratado. Tal encaminhamento é suprido pela proposta já formulada quando da análise do Achado C.1 (parágrafo 115) .
165.	A situação narrada reforça outra proposta, também já formulada no Achado C.1 (parágrafo 116117) , no sentido de recomendar à Caixa e ao Ministério das Cidades que priorizem os procedimentos necessários para avaliação e adequação das solicitações de reprogramação do TC 0226.026-76 que venham a ser encaminhadas pelo tomador.
166.	Tendo em vista que o Achado C.2 registrou proposta de realização de oitiva da qual pode decorrer determinação para celebração de aditivo contratual, com vistas a expurgar eventual sobrepreço da planilha contratada, entende-se conveniente que a deliberação citada no parágrafo anterior aguarde o momento processual em que se analisará as informações encaminhadas pelo tomador - visto que tal medida pode oportunizar determinação que viabilize a realização conjunta de todas as alterações necessárias ao saneamento das falhas e irregularidades tratada no presente relatório, prezando, portanto, pela celeridade e pela segurança dos atos administrativos a serem realizados.
D.	CONCLUSÃO 
167.	Diante do objetivo da auditoria de avaliar a legalidade e a legitimidade da utilização dos recursos referentes ao Termo de Compromisso 0226.02676, foram constatados indícios de irregularidade grave que não impedem a continuidade da execução das obras.
168.	Em razão das questões de auditoria que compuseram a matriz de planejamento deste trabalho (apresentadas no subtópico B.2) , foram avaliados no âmbito da presente fiscalização, em face da jurisprudência e legislação aplicáveis, os fatos relacionados à realização da licitação, contratação, bem como execução, fiscalização e acompanhamento dos serviços objeto do TC 022602676, em especial o escopo abrangido pelo CTEF 307/2015, que se encontra atualmente vigente.   
169.	Em relação à execução contratual e ao acompanhamento do empreendimento pela fiscalização da Saneago, em especial, no que diz respeito ao cumprimento dos cronogramas estabelecidos (objetos das questões de auditoria 3 e 4) , foram constadas irregularidades que foram consolidadas no Achado C.1 (Atrasos na execução do objeto) .
170.	O referido achado de auditoria apresentou graves atrasos na execução do empreendimento, causados por diversos fatores que vão desde às deficiências do projeto básico utilizado na primeira licitação, que originou o CTEF 1.026/2008 (rescindido sem a conclusão do objeto contratado) , até as dificuldades de dar regular ritmo à obra do CTEF 307/2015 (atualmente vigente) , tais como a necessidade de alterações de projetos e de expressiva reprogramação para acréscimos de serviços, bem como os impactos dos atos de gestão potencialmente ilícitos desvelados pela Operação Decantação (comentada no subtópico B.7.4) .
171.	Constatou-se que a fiscalização da obra não vem atuando adequadamente com vistas a garantir o cumprimento do prazo para sua conclusão e, ainda, foram identificadas evidências que atestam atrasos na realização de procedimentos, a cargo da Saneago, de análise e encaminhamento de boletins de medição à Caixa, o que compromete o ritmo de execução. Também foram identificadas relevantes glosas por parte da mandatária, que possivelmente poderiam ser evitadas caso os procedimentos de fiscalização da obra fossem realizados de forma mais tempestiva e consistente.
172.	Ademais, mesmo a obra não tendo apresentado histórico de evolução físico-financeiro satisfatório (mesmo considerando, apenas, o contrato atualmente vigente) , e sendo do conhecimento da própria Saneago a existência de diversos fatores que correspondem a riscos relevantes ao seu andamento, a companhia continua trabalhando com cronograma que prevê a conclusão da obra em agosto de 2018, o que, embora seja altamente desejável, não se mostra provável quando considerado o histórico de evolução física do empreendimento.
173.	Repise-se que os atrasos na conclusão do empreendimento sob análise estão diretamente associados ao agravamento da insegurança hídrica de cidades do DF e Goiás, constituindo fator potencial para imposição de racionamento de água a diversas localidades que seriam beneficiadas com sua entrada em funcionamento, o que geraria tanto transtornos de ordem doméstica como prejuízos financeiros a setores comerciais, industriais e agrícolas (conforme comentado nos parágrafos 110-111) .
174.	Em que pese a gravidade dos fatos e, notadamente, das suas consequências - já vivenciadas pela população - pondera-se pela inviabilidade de perquirir sobre os responsáveis pela ocorrência. As causas vislumbradas para a situação relatada (parágrafo 113) referem-se a fatos ocorridos durante longo período de tempo (perpassando por falhas desde a contratação do projeto para a obra e chegando até ao desempenho insatisfatório do atual contratado) , que seriam atribuíveis a um grande número de agentes (de todos os atores envolvidos: particulares contratados, públicos - de mais de uma esfera - e políticos) , o que acarreta a alta diluição de responsabilidade e inviabiliza a correta definição das parcelas de contribuição de suas condutas para conformação da situação vigente.
175.	Com base nos elementos obtidos e nas conclusões da equipe de auditoria e conforme registrado no corpo do referido achado, deixar-se-á consignado que, caso não elididos os indícios de irregularidade aqui elencados, seja avaliada, quando da elaboração de proposta de mérito dos presentes autos, a pertinência de:
 (i) assinar prazo de 15 dias à Saneago, para que realize os procedimentos relativos à formalização das alterações contratuais necessárias aos acréscimos de serviços pertinentes à integral conclusão do objeto contratado, bem como para que compatibilize o cronograma da obra às conjunturas que impactam na evolução do empreendimento (assunto tratado no subtópico C.1 deste relatório) ;
 (ii) recomendar à Caixa e ao Ministério das Cidades que priorizem os procedimentos necessários para avaliação e adequação das solicitações de reprogramação que venha a ser encaminhadas pelo tomador do TC 0226.026-76, dada a importância socioeconômica do empreendimento, notadamente relativo à grave crise hídrica pela qual passa o Distrito Federal e seu Entorno, bem como dos relevantes atrasos constatados para conclusão do empreendimento. Esses encaminhamentos atendem às conclusões dos Achados C.1 e C.3 deste relatório.
176.	Quanto à compatibilidade entre as especificações e quantitativos dos serviços presentes no orçamento da obra com os previstos no projeto, bem como a adequação dos preços aos valores de mercado (que constituem a questão de auditoria n. 2) , foram elaborados os achados C.2 e C.3, comentados a seguir.
177.	O Achado C.2 (Sobrepreço)  tratou de preços excessivos frente aos de mercado, em análise global. A análise (consolidada na Tabela 7) apontou indícios de sobrepreço no montante de R$ 3.337.222,81 (itens relacionados na Tabela 8) , restando necessário oportunizar a manifestação da interveniente executora e do consórcio contratado acerca do assunto. 
178.	Por isso, propõe-se realizar a oitiva da Saneago e do consórcio contratado, EMSA-CCB, acerca desse indício, nos moldes do art. 250, inciso V do RI/TCU - tendo sido consignado na análise que, caso não sejam elididos os indícios de sobrepreço, seja avaliada a pertinência de, quando do julgamento de mérito destes autos, ser assinado prazo de 15 dias à Saneago para que celebre aditivo contratual, corrigindo os preços contratados, e realize glosa dos valores relativos aos itens com sobrepreço que já tenham sido pagos.
179.	Em função dos indícios de sobrepreço identificados, entende-se cabível ainda a realização de audiência da Sra. Doralice Barros de Almeida, responsável pela área de orçamento da Saneago, bem como pelo recebimento e aprovação do orçamento base da licitação com preços superiores aos de mercado, resultando na contratação com sobrepreço (conforme análise de responsabilização apresentada no item C.2.3 deste relatório) .
180.	Já o Achado C.3 (Contratação não abrange a totalidade dos materiais necessários para plena funcionalidade do objeto) revelou que a contratação não abrange a totalidade dos itens necessários à plena funcionalidade do objeto, por não constarem os equipamentos necessários à conexão de um dos conjuntos motobombas. À época da auditoria, a Saneago afirmou ter conhecimento da irregularidade, porém informou haver apenas minuta da reprogramação necessária ao saneamento da irregularidade.
181.	Por meio da análise da documentação relativa à reprogramação ainda em curso na Saneago, destacou-se ainda que a companhia trabalha com levantamento de itens cujo acréscimo se faz necessário à integral consecução do CTEF 307/2015, para os quais o valor estimado já supera seis milhões de reais (conforme comentado no parágrafo 159) . Além dessa reprogramação, os elementos apresentados apontam para necessidade de outra relevante reprogramação, ainda sem valor ou prazo definidos, em razão de substanciais alterações do projeto da linha de transmissão e subestação (parágrafos 104-107) .
182.	Da análise da situação objeto do Achado C.3, entende-se que as ações necessárias para o saneamento das falhas apontadas já estariam compreendidas nas propostas que foram formuladas no âmbito do Achado C.1 - no sentido de determinar, em momento processual adequado, a tempestiva formalização das alterações contratuais necessárias à integral conclusão do objeto contratado.
183.	Já quanto ao procedimento licitatório RDC (que foi objeto da questão de auditoria n. 1) , considerou-se que, apesar de o certame ter contado com apenas uma proposta de preço, tendo resultado em contrato com desconto irrisório em relação aos estimados pela administração, não foram detectadas falhas relevantes às quais se pudessem atribuir o resultado verificado (conforme apresentado nos parágrafos 40-43) . Assim não foram registrados achados de irregularidade em relação a esse assunto.
184.	Destaca-se que o assunto tratado neste processo é correlato ao objeto dos trabalhos realizados pela: i)  Procuradoria da República de Goiás do Ministério Público Federal (MPF) , que originou o Processo 0001233-52.2014.4.01.35 (em trâmite na 11ª Vara da Seção Judiciária do Estado de Goiás) ; e ii)  Controladoria Geral da União (CGU) , no âmbito do Relatório de Demandas Externas de n. 00208.000092/2013-24. Assim, será consignado que - quando do julgamento dos presentes autos - sejam encaminhadas cópias de relatórios, instruções e deliberações realizadas aos citados órgãos.
185.	Em cumprimento ao item n. 51 dos Padrões de Auditoria de Conformidade (PAC) deste TCU, informa-se que as constatações apresentadas ao longo de relatório não representam impacto relevante para fins de avaliação das contas dos órgãos/entidades jurisdicionadas envolvidas, MCidades e Caixa, nos exercícios já encerrados em que se deram os fatos analisados, 2007 a 2017.
E.	PROPOSTA DE ENCAMINHAMENTO
186.	De todo o exposto, submetem-se os autos à consideração superior, propondo:
a)	com fundamento no art. 250, inciso V do RI/TCU, determinar a oitiva da empresa Saneamento de Goiás S.A (Saneago) e do consórcio contratado EMSA-CCB, para que, no prazo de 15 dias, manifestem-se acerca dos indícios de sobrepreço decorrente de preços excessivos frente aos de mercado, no montante de R$ 3.337.222,81, em afronta à Lei 12.462/2011, art. 8º, §4º e art. 24, §3º, bem como ao art. 3º do Decreto 7.983/2013, haja vista a possiblidade de o Tribunal vir a determinar glosas e a repactuação do contrato (conforme análise consubstanciada no subtópico C.2 deste relatório) ; e 
b)	com fundamento no art. 250, inciso IV, do RI/TCU, determinar a audiência da Sra. Doralice Barros de Almeida (CPF XXX.122.721-XX) , titular da Gerência de Orçamento de Empreendimentos (E-Goe) , no período de 23/3/2011 a 12/1/2015, para que, no prazo de 15 dias, manifeste-se pela análise e aprovação do orçamento base referente às obras do Sistema Produtor de Água Corumbá, que resultou em contratação com sobrepreço de R$ 3.337.222,81 (conforme análise realizada no Achado C.2 deste relatório, especial no item C.2.3, e Matriz de Responsabilização constante do Apêndice B) .
c)	deixar consignado que, quando do julgamento do mérito dos presentes autos, seja reavaliada a pertinência de:
i) caso não sejam elididos os indícios de sobrepreço, com fundamento no art. 251 do RI/TCU, assinar prazo de 15 dias para que a Saneago adote as providências necessárias para elisão do sobrepreço, a saber a celebração de aditivo contratual corrigindo os preços contratados, bem como a realização de glosa dos valores relativos aos itens com sobrepreço que já tenham sido pagos (conforme análise consubstanciada no subtópico C.2 deste relatório) ;
ii) com fundamento no art. 251 do RI/TCU, assinar prazo de 15 dias para que a empresa Saneamento de Goiás S.A (Saneago) adote as providências necessárias para que o contrato contemple a integral conclusão do objeto, por meio da formalização das alterações necessárias aos acréscimos de serviços pertinentes, bem como para que compatibilize o cronograma da obra às conjunturas que impactam na evolução do empreendimento;
iii) com fundamento no art. 250, inciso III do RI/TCU, recomendar à Caixa e ao Ministério das Cidades que priorizem os procedimentos necessários para avaliação e adequação das solicitações de reprogramação relativas ao TC 0226.026-76 que venham a ser encaminhadas pelo tomador, de modo a minimizar os impactos dessas alterações no cronograma da obra, dada a importância socioeconômica do empreendimento, notadamente quanto à grave crise hídrica pela qual passa o Distrito Federal e seu Entorno, bem como dos relevantes atrasos constatados para conclusão do empreendimento desde a formalização do ajuste com a União em 2007 (assunto tratado no subtópico C.1 e C.3 deste relatório) .
iv) encaminhar cópia de relatórios, instruções e deliberações realizadas no âmbito dos presentes autos à Procuradoria da República em Goiás e à Controladoria Geral da União, tendo em vista os fatos analisados nos presentes autos serem correlatos aos tratados no âmbito do Processo 000123352.2014.4.01.35 (em trâmite na 11ª Vara da Seção Judiciária do Estado de Goiás) , decorrente de denúncia da citada Procuradoria, e do Relatório de Demandas Externas n. 00208.000092/2013-24, da CGU."
2.	Vindo os autos ao meu Gabinete, autorizei as oitivas e audiências na forma proposta pela unidade técnica, assim como as sucessivas solicitações de prorrogações de prazo impetradas pelos responsáveis (Despachos às peças 51, 60 e 68) .
3.	De posse das manifestações dos responsáveis, o auditor da Secretaria de Fiscalização de Infraestrutura Urbana lavrou a instrução transcrita a seguir (peça 129) , a qual também contou com a anuência do corpo dirigente da sua unidade (peças 130 e 131) :
"INTRODUÇÃO
1.	Trata-se de auditoria realizada com o objetivo de fiscalizar as obras do Sistema de Abastecimento de Água Corumbá IV, lastreadas com recursos federais repassados por meio do Termo de Compromisso 0226.026-76, localizadas nos municípios de Luziânia/GO e Valparaíso/GO. 
2.	O Termo de Compromisso 0226.026-76 (Siafi 615209) foi celebrado em 19/12/2007, entre o Ministério das Cidades (MCidades, atualmente absorvido pelo Ministério do Desenvolvimento Regional) , via Caixa Econômica Federal (Caixa) na condição de mandatária da União, e o Estado de Goiás, tendo como interveniente executor a Saneamento de Goiás S.A (Saneago) , sociedade de economia mista inscrita sob o CNPJ 01.616.929/0001-02. 
3.	A funcionalidade do referido sistema depende ainda da conclusão de obras sob responsabilidade da Companhia de Saneamento Ambiental do Distrito Federal (Caesb) - que não constituíram o escopo da presente fiscalização, vez que lastreadas com recursos onerosos.  
4.	Esta instrução irá analisar as respostas de audiência e oitivas determinadas pelo Relator após o relatório de auditoria realizado durante o Fiscobras 2018, conforme será detalhado no histórico. 
HISTÓRICO
5.	A auditoria teve por objeto atos e fatos ocorridos desde 19/12/2007 (data de celebração do instrumento de repasse) até a fase de execução da fiscalização, que se encerrou em 27/3/2018, tendo os esforços para avaliação de preços e projetos sido voltados ao Contrato 307/2015 (único vigente à época da auditoria) . 
6.	A citada contratação decorreu do certame RDC 005/2014, de 21/10/2014, na modalidade Regime Diferenciado de Contratação (RDC) , do tipo menor preço, orçamento não sigiloso e regime de execução de empreitada por preço unitário. O vencedor do certame foi o Consórcio EMSACCB, com o qual foi celebrado o Contrato 307/2015, no valor de R$ 104.900.000,00 (que foi, posteriormente, ajustado por meio de aditivo contratual para R$ 82.876.501,00) . 
7.	Frise-se que a redução do valor contratado em R$ 22.023.499,00 se deu em função da chamada Operação Decantação, deflagrada em 24/8/2016, com a participação da Polícia Federal (PF) , do Ministério Público Federal (MPF) e da Controladoria Geral da União (CGU) , que culminou no cumprimento de 120 mandados judiciais, incluindo mandado de prisão do então presidente e de outros agentes da Saneago.
8.	O Relatório de Auditoria (peça 48) consignou três achados. O primeiro tratou dos atrasos verificados na execução do objeto, tendo se destacado especialmente o fato de ter alcançado apenas cerca de 30% de execução físicofinanceira, desde a celebração do instrumento de repasse em 2007 até a realização dos trabalhos de auditoria em 2018. Já o segundo achado apresentou o resultado da análise dos preços praticados na contratação vigente, Contrato 307/2015, pela qual foi identificado um sobrepreço no valor de R$ 3.337.222,81. O terceiro achado registrou que o referido contrato não abrangeu a totalidade dos materiais e serviços necessários à consecução do objeto contratado, o que certamente motivaria a celebração de aditivos, e que poderia impactar decisivamente na evolução fisco-financeira da obra.
9.	Considerando os achados, os autos foram submetidos à consideração superior, propondo:
a) com fundamento no art. 250, inciso V do RI/TCU, determinar a oitiva da empresa Saneamento de Goiás S.A (Saneago) e do consórcio contratado EMSA-CCB, para que, no prazo de 15 dias, manifestem-se acerca dos indícios de sobrepreço decorrente de preços excessivos frente aos de mercado, no montante de R$ 3.337.222,81, em afronta à Lei 12.462/2011, art. 8º, § 4º e art. 24, § 3º, bem como ao art. 3º do Decreto 7.983/2013, haja vista a possiblidade de o Tribunal vir a determinar glosas e a repactuação do contrato (conforme análise consubstanciada no subtópico C.2 deste relatório) ; e 
b) com fundamento no art. 250, inciso IV, do RI/TCU, determinar a audiência da Sra. Doralice Barros de Almeida (CPF XXX.122.721-XX) , titular da Gerência de Orçamento de Empreendimentos (E-Goe) , no período de 23/3/2011 a 12/1/2015, para que, no prazo de 15 dias, manifeste-se pela análise e aprovação do orçamento base referente às obras do Sistema Produtor de Água Corumbá, que resultou em contratação com sobrepreço de R$ 3.337.222,81 (conforme análise realizada no Achado C.2 deste relatório, especial no item C.2.3, e Matriz de Responsabilização constante do Apêndice B) . 
c) deixar consignado que, quando do julgamento do mérito dos presentes autos, seja reavaliada a pertinência de: 
i) caso não sejam elididos os indícios de sobrepreço, com fundamento no art. 251 do RI/TCU, assinar prazo de 15 dias para que a Saneago adote as providências necessárias para elisão do sobrepreço, a saber a celebração de aditivo contratual corrigindo os preços contratados, bem como a realização de glosa dos valores relativos aos itens com sobrepreço que já tenham sido pagos (conforme análise consubstanciada no subtópico C.2 deste relatório) ; 
ii) com fundamento no art. 251 do RI/TCU, assinar prazo de 15 dias para que a empresa Saneamento de Goiás S.A (Saneago) adote as providências necessárias para que o contrato contemple a integral conclusão do objeto, por meio da formalização das alterações necessárias aos acréscimos de serviços pertinentes, bem como para que compatibilize o cronograma da obra às conjunturas que impactam na evolução do empreendimento; 
iii) com fundamento no art. 250, inciso III do RI/TCU, recomendar à Caixa e ao Ministério das Cidades que priorizem os procedimentos necessários para avaliação e adequação das solicitações de reprogramação relativas ao TC 0226.026-76 que venham a ser encaminhadas pelo tomador, de modo a minimizar os impactos dessas alterações no cronograma da obra, dada a importância socioeconômica do empreendimento, notadamente quanto à grave crise hídrica pela qual passa o Distrito Federal e seu Entorno, bem como dos relevantes atrasos constatados para conclusão do empreendimento desde a formalização do ajuste com a União em 2007 (assunto tratado no subtópico C.1 e C.3 deste relatório) . 
iv) encaminhar cópia de relatórios, instruções e deliberações realizadas no âmbito dos presentes autos à Procuradoria da República em Goiás e à Controladoria Geral da União, tendo em vista os fatos analisados nos presentes autos serem correlatos aos tratados no âmbito do Processo 0001233-52.2014.4.01.35 (em trâmite na 11ª Vara da Seção Judiciária do Estado de Goiás) , decorrente de denúncia da citada Procuradoria, e do Relatório de Demandas Externas n. 00208.000092/2013-24, da CGU.
10.	Diante do relatório de fiscalização apresentado, o Ministro Relator Augusto Nardes proferiu despacho (peça 51) determinando oitivas e audiência nos termos propostos pela Unidade Técnica. 
11.	O exame técnico do presente trabalho, portanto, se pautará na avaliação dos indícios de sobrepreço, considerando as respostas apresentadas pelo Consórcio EMSA-CCB (peças 69-77) , pela Saneago (peças 100-122) e pela Sra. Doralice Barros de Almeida (peças 78-99) . Será analisada ainda a manifestação da Saneago quanto ao achado de atrasos na execução do objeto, apesar da manifestação quanto a este achado não ter sido determinada pelo despacho do relator. Por fim, serão também reavaliadas a pertinência das propostas de encaminhamento apresentadas no relatório de fiscalização precedente.
EXAME TÉCNICO
12.	Foram chamadas em oitiva a empresa Saneamento de Goiás S.A (Saneago) e o consórcio contratado EMSA-CCB, bem como em audiência a Sra. Doralice Barros de Almeida, titular da Gerência de Orçamento de Empreendimentos da Seneago, em relação aos indícios de sobrepreço decorrente de preços excessivos frente aos de mercado no Contrato 307/2015.
13.	O relatório de auditoria apontou sobrepreço global decorrente de preços acima do mercado no valor de R$ 3.337.222,81 para o Contrato 307/2015, o que representa um percentual de 10,20% em relação aos itens analisados, e de 4,20% em relação à totalidade do orçamento.
14.	A análise realizada durante a auditoria identificou diversos itens com indícios de preços acima dos referenciais oficiais de mercado, conforme exposto na tabela a seguir (peça 48, p. 23, Tabela 7) :
Tabela 1: relação de itens da curva ABC analisados
	 
	Quantidade de itens
	Valor (R$) 
	% em relação ao CTEF 307/2015
	% em relação a parte A da ABC

	Itens da parte A da ABC
	54
	        66.454.820,88 
	80,19%
	100,00%

	Itens analisados
	30
	        36.058.592,13 
	43,51%
	54,26%

	Itens com sobrepreço em relação às referências (a) 
	16
	          3.586.114,36 
	4,33%
	5,40%

	Itens com desconto em relação às referências (b) 
	5
	             248.891,55 
	0,30%
	0,37%

	Sobrepreço (a-b) considerando o MLPG
	-
	          3.337.222,81 
	4,20%
	10,20%

15.	Neste exame, os itens serão analisados considerando conjuntamente as respostas apresentadas pelas partes. No que se refere ao indício de sobrepreço, serão apreciadas as alegações na seguinte ordem: (i) data-base do orçamento contratado (mencionado apenas pelo consórcio contratado) ; (ii) Benefícios e Despesas Indiretas (BDI) diferenciado; (iii)  equipamentos referenciados com informações da Caesb; e (iv) resumo da análise de preços. Na sequência, (v) registra-se a análise da audiência da Sra. Doralice; e (vi) dos atrasos na execução do objeto (mencionado apenas pela Saneago) . Cabe ressaltar que a análise de preços será complementada no apêndice A e na peça 125.
I. Data-base do orçamento 
Manifestação (peça 69, p. 8-9) 
16.	O consórcio contratado argumentou que, conforme disposto no preâmbulo do edital RDC 5/2014-DIENG/Saneago, bem como na Cláusula Sétima - Reajustamento do contrato 307/2015, a data-base do orçamento seria novembro/2014 e não a utilizada pela equipe de auditoria (fevereiro/2014) , por ter sido apresentado o edital naquele mês. Transcreve-se a cláusula sétima a seguir.
O reajustamento de preços será efetuado na periodicidade anual, considerando a variação ocorrida desde a data de apresentação da proposta tendo como base a variação do Custo Nacional da Construção Civis e Obras Públicas, publicado na Coluna nº 35 da Revista Conjuntura Econômica da Fundação Getúlio Vargas, por meio de apostilamento, nos termos do art. 65, § 8º da Lei Federal nº 8.666/93. (Grifo acrescido) 
17.	Este posicionamento é reforçado pela contratada em diversos itens em que apresentou alegações acerca da correção de seus preços.
Análise
18.	Primeiramente, informa-se que a data-base de fevereiro de 2014 foi adotada como referencial pela equipe de auditoria por, dentre outros, estar discriminada no orçamento vigente disponibilizado pela Saneago (peça 47, p. 1) .
19.	Contudo, conforme informado pelo consórcio contratado, verifica-se que a database é, de fato, novembro de 2014. Tanto a cláusula sétima do edital de licitação considerou o reajustamento a partir da data de apresentação da proposta, ocorrida em 18/11/2014 (peça 25, p. 4) , quanto a Cláusula 3ª do 2º Termo Aditivo Contratual (peça 124, p. 7) expôs que:
Em razão do ajuste do Orçamento e Proposta do Consórcio, conforme especificado na Cláusula Segunda, fica o valor global do Contrato nº 307/2015 reduzido para R$ 82.876.501,00 (oitenta e dois milhões, oitocentos e setenta e seis mil e quinhentos e um reais) data-base 27/11/2014.
20.	Deste modo, dando provimento a esse ponto da manifestação do consórcio, verifica-se que a data-base contratual a ser considerada deve ser novembro/2014, motivo pelo qual a análise de preços pela metodologia da Curva ABC foi revista neste trabalho.
21.	Assim, na reanalise de preços que ora se faz necessária, os itens com preços referenciais fornecidos pela Caesb serão corrigidos pelo índice de reajuste previsto no contrato, conforme normatizado pela Cláusula Sétima - Reajustamento do contrato 307/2015, enquanto os outros itens terão seus valores atualizados com base em nova pesquisa junto às tabelas oficiais referenciais.
22.	Dos 21 itens do orçamento de referência que possuíam valores diferentes dos contratados (conforme Tabela 1) , as partes apresentaram justificativas específicas para dezesseis que tinham sobrepreço, que são analisadas nesta instrução no tópico III e no Anexo A. Os outros cinco itens tiveram subpreço apontado na análise constante do relatório de auditoria e, mesmo não havendo manifestação dos jurisdicionados quanto a eles, foi realizada atualização de seus preços de referência para a data-base correta. 
23.	Nessa atualização de data-base, os serviços 'Armadura de aço em barras', 'Desmontagem de tubo / conexões de fºfº JE dn 700' e 'Descarga de tubulação no destino final definido pela Saneago - fofo DN 700 - SAA - Luziânia - Sistema Produtor Corumbá (código 288-2014) ' tiveram seus respectivos subpreços majorados. Já nos serviços 'Solo cimento com homogeneização do material (consumo de cimento 8%) ' e 'Concreto estrutural usinado bombeado Fck=40 MPA (incluindo lançamento, aplicação e adensamento) ', a mudança de data-base reduziu seus preços unitários de referência a ponto de deixar de existir o subpreço apresentado no Relatório de Auditoria, passando a apresentar pequeno sobrepreço nos itens. Contudo, devido à baixa materialidade dos valores resultantes e ao fato de não ter sido oportunizada defesa às partes quanto a estes itens, opta-se por considerar os preços unitários referenciais destes itens iguais aos preços contratados. 
24.	Os preços referenciais, já considerando as alterações promovidas nessa análise, serão expostos nas tabelas 3 e 5, bem como na peça 125.
II. BDI diferenciado
25.	Os BDIs utilizados como paradigma pela equipe de auditoria foram idênticos aos contratados, ou seja, 27,74% para serviços e 13,27% para equipamentos, já considerando a desoneração da folha de pagamentos decorrente da Lei 12.546, de 14 de dezembro de 2011. 
Manifestação/Justificativa
26.	A Saneago e a Sra. Doralice consideraram que no Sistema Produtor Corumbá IV, devido à sua complexidade e particularidade, não seria obrigatória a aplicação de BDI diferenciado, pois os itens não seriam de fabricação regular e contínua nos mercados nacional ou internacional. 
27.	Como sustentação ao argumento, informaram que, com base no documento do TCU 'Orientações para elaboração de planilhas orçamentárias de obras públicas', a utilização de BDI diferenciado seria obrigatória apenas se cumpridos todos os seguintes requisitos: 
i) que o parcelamento do fornecimento específico não tenha ocorrido;
ii) que a construtora atue como mera intermediadora no fornecimento dos materiais e equipamentos;
iii) que sejam equipamentos com projetos e instalação padronizados, de fabricação regular;
iv) que o material/equipamento tenha valor percentualmente significativo em relação ao preço global da obra.
28.	Não se enquadrando alguns dos equipamentos no item iii acima, afirmaram que, se optassem por utilizar o BDI de 27,74% para todos os itens, não estariam em desacordo com as orientações do TCU e aumentar-se-ia o valor do orçamento licitado em R$ 5.127.486,98, ou seja, 6,18% a maior em relação ao contrato. 
29.	Deste modo, tal relação demonstraria, segundo as argumentações, o zelo aplicado pela Sra. Doralice e pela Saneago na elaboração do orçamento, além de sua vantajosidade. 
30.	Afirmaram, por fim, que apesar do BDI de serviços ter sido contratado (27,74%) em percentual superior ao disposto no Acórdão 2622/2013-TCU-Plenário, que seria de 26,89% (incorporando ao cálculo do BDI a Contribuição Previdenciária sobre a Receita Bruta - CPRB) , o BDI diferenciado para equipamentos (13,27%) foi inferior aos 16,44% (incorporando a CPRB) do mesmo aresto. Assim, se a equipe de auditoria tivesse adotado os percentuais da jurisprudência do TCU, o sobrepreço seria minorado já que o BDI diferenciado é inferior ao jurisprudencial. 
Análise
31.	Quanto ao tema, deve-se observar os ditames dos §§ 1º e 2º do art. 9º do Decreto 7.983, de 8 de abril de 2013, segundo os quais:
§ 1º Comprovada a inviabilidade técnico-econômica de parcelamento do objeto da licitação, nos termos da legislação em vigor, os itens de fornecimento de materiais e equipamentos de natureza específica que possam ser fornecidos por empresas com especialidades próprias e diversas e que representem percentual significativo do preço global da obra devem apresentar incidência de taxa de BDI reduzida em relação à taxa aplicável aos demais itens.
§ 2º No caso do fornecimento de equipamentos, sistemas e materiais em que o contratado não atue como intermediário entre o fabricante e a administração pública ou que tenham projetos, fabricação e logísticas não padronizados e não enquadrados como itens de fabricação regular e contínua nos mercados nacional ou internacional, o BDI poderá ser calculado e justificado com base na complexidade da aquisição, com exceção à regra prevista no § 1º.
32.	O parágrafo primeiro trata do dever de se aplicar o BDI reduzido nas situações mencionadas. Já o segundo cita a exceção à regra em que o contratado não atua como intermediário ou que haja projetos, fabricação e logísticas diferenciados, casos em que o BDI poderá ser calculado e justificado com base na complexidade da aquisição.
33.	Ressalte-se que o decreto fez uso, no § 1º do art. 9º, dos exatos termos que constam da Súmula TCU 253, expedida por esta corte em 2010 (Acórdão 624/2010-TCU-Plenário) :
Comprovada a inviabilidade técnicoeconômica de parcelamento do objeto da licitação, nos termos da legislação em vigor, os itens de fornecimento de materiais e equipamentos de natureza específica que possam ser fornecidos por empresas com especialidades próprias e diversas e que representem percentual significativo do preço global da obra devem apresentar incidência de taxa de Bonificação e Despesas Indiretas - BDI reduzida em relação à taxa aplicável aos demais itens.
34.	Deste modo, baseado no decreto, bem como na súmula do TCU e no citado manual de orientações para elaboração de planilhas orçamentárias de obras públicas, a Saneago teve a oportunidade de calcular e justificar o BDI que seria aplicado aos equipamentos e materiais, e concluiu, corretamente, pela aplicação do percentual reduzido.
35.	Assim, não merece razão a alegação das partes de que a utilização do BDI único para a licitação em tela estaria em acordo com a orientação deste TCU, pois é inequívoca a necessidade de cálculo e justificativa do BDI a ser aplicado nos itens de fornecimento de materiais e equipamentos de natureza específica que possam ser fornecidos por empresas especializadas, ao invés da simples reprodução do percentual aplicado a serviços.
36.	Pelo exposto, resta apenas menção à aplicação correta do dispositivo quanto ao BDI pela Saneago, sem, contudo, implicar em necessidade de alteração da análise orçamentária realizada na auditoria.  
37.	Quanto ao pleito dos jurisdicionados para utilização do BDI de 26,89%, indicado pelo Acórdão 2622/2013-TCU-Plenário, em todos os itens do orçamento paradigma (serviços e equipamentos) , vale observar que a reanálise de preços ora realizada, registrada no tópico III desta instrução, concluiu, conservadoramente, pela necessidade de exclusão dos equipamentos do rol de serviços analisados (restando, portanto, apenas itens de serviços - nos quais incidiria o BDI de 26,89%) , motivo pelo qual a utilização de BDI referencial idêntico ao contratado (27,74%) , como realizado no relatório de auditoria, é medida mais benéfica ao jurisdicionado.
III. Dos itens com sobrepreço indicado pelo relatório de auditoria 
38.	Conforme exposto na tabela 1, em 16 itens foram identificados indícios de sobrepreço durante a auditoria. Nesta instrução, serão apresentadas e analisadas as manifestações quanto aos itens contestados em relação à tabela apresentada no relatório de auditoria (peça 48, p. 2425, Tabela 8) . 
39.	Para a presente reavaliação do sobrepreço inicialmente apurado pela equipe de auditoria, levou-se em conta o seguinte: i) atualização dos custos para a data-base correta, qual seja, novembro/2014, de acordo com a análise realizada no item I deste exame técnico; ii) manutenção dos BDIs utilizados na análise inicial, ou seja, os próprios valores contratados, de 27,74% para serviços e 13,27% para equipamentos, conforme análise realizada no item II deste exame técnico; e iii) os argumentos apresentados nas oitivas da Saneago e do Consórcio e na audiência da Sra. Doralice em relação às composições de preços utilizados pela equipe de auditoria.
40.	Serão inicialmente apresentadas as análises referentes aos seis equipamentos (apresentados na tabela abaixo) , por se basearem em argumento semelhante de análise e por terem apresentado o maior volume de sobrepreço no relatório de auditoria. A análise dos demais dez itens em que se apontou sobrepreço, devido a sua menor materialidade, é detalhada no Apêndice A.
Tabela 2: Equipamentos com sobrepreço conforme relatório de auditoria
	Código
	Item
	Sobrepreço constante do relatório de auditoria (R$) 

	B.5.1.7.1
	Tubo de Aço Carbono - Norma: AWWA C-200 - Tubo, com pontas para solda - PN 40 DN 1200
	1.027.253,15

	B.5.2.8.22
	Válvula de esfera guiada com flanges série API-A105, PN-16, DN 150 
	799.081,22

	B.4.4.10.12
	Válvula borboleta com flanges série AWWA, acionamento por atuador elétrico e volante - DN 1200
	291.285,16

	B.5.2.8.28
	Válvula de esfera guiada com flanges série API-A105, PN-40 - DN 150
	349.087,05

	B.5.2.8.23
	Válvula esfera guiada, série API-A105, em aço forjado, PN-16, conforme norma ASME B16.5 classe 150#, DN 200
	287.917,44

	B.4.1.17.6
	Válvula de retenção de fechamento rápido tipo Clasar - PN-50 - DN 700
	145.361,09

	Total
	2.899.985,11

41.	No tópico seguinte será apresentado breve resumo da análise de preços, com apresentação de tabela resumo da análise final.
III.1. Tubo de Aço Carbono - Norma: AWWA C-200 - Tubo, com pontas para solda - PN 40 DN 1200 (item B.5.1.7.1) 
42.	O valor deste item no orçamento paradigma foi baseado no ofício enviado pela Caesb (peça 38, p. 3) em que são informados os custos referenciais de diversos itens constantes de sistemas de abastecimento de água. Desse modo, foi utilizado como paradigma o tubo código Caesb 1513903047022, constante da tabela 'b.4 - Tubo, com pontas para solda - aço carbono - DN 1000 a 1400 mm - PN 30 a 50' do referido ofício. 
43.	O preço unitário contratado de R$ 12.367,95/m se mostrou muito superior ao da referência adotada, de R$ 2.095,42/m. Apesar da pequena quantidade orçada para este item, a discrepância entre os valores resultou em sobrepreço de R$ 1.027.253,15.
Manifestações/Justificativa (peça 69, p. 17-22; peça 78, p. 22-24; peça 100, p. 43-45) 
44.	As partes argumentaram que o comparativo adotado não atende às especificações de projeto, em especial o Tubo de Aço Carbono PN 40 indicado. Afirmaram que a descrição do tubo apresentado na nota técnica da Caesb não é suficiente para identificar o atendimento a tais especificidades, uma vez que não apresenta a referência de pressão nominal. 
45.	O consórcio apresentou, inclusive, o manual M11 da AWWA (American Water Works Association) 'Steel Pipe - A Guide for Design and Installation' (peça 71, p. 21 a peça 76, p. 32) , em que, após análise das tabelas 4.1 e a.1, afirmou que a espessura necessária seria de 0,625'. Abaixo são apresentadas as tabelas com grifos do consórcio.
Figura 1: Graduações de aço utilizadas em AWWA C200 como base para pressões de trabalho na tabela A-1 - (peça 69, p. 20) 

Figura 2: Tabela de pressões de trabalho por tensões unitárias aceitáveis (tradução livre) - (peça 69, p. 21) 
46.	Segundo a metodologia apresentada, mesmo utilizando-se fator de segurança mais favorável do que o indicado pela norma e desconsiderando parte dos fatores externos e carregamentos, seria necessário que o tubo composto pelo aço referenciado possuísse a espessura de 0,6250 polegadas (5/8') para suportar a pressão de trabalho de PN 40 (584 psi na tabela da Figura 2) , enquanto o tubo utilizado como referência pela equipe de auditoria possui apenas 0,375 polegadas, o que seria adequado apenas para pressão de 354 psi, segundo o mesmo manual, equivalendo a PN 24.  
47.	Argumentaram ainda que a fabricação deste tubo não é usual no mercado, motivo pelo qual é de difícil cotação e implica em maiores custos de fabricação, considerando, ainda, que a solicitação é de pequena quantidade (100 m) . Quanto a sua fabricação, a Saneago e a Sra. Doralice acrescentaram que devido ao lote mínimo das fabricantes ser, em geral, entre 200 e 400 m, abaixo do requisitado para o projeto, provavelmente o processo de fabricação seria o de tipo 'calandrado' ao invés de 'helicoidal', ou seja, mais dispendioso. 
48.	A Saneago e a Sra. Doralice atestaram também que o item é de difícil cotação, citando diversas tentativas frustradas para tal, em que as empresas declinaram de apresentar cotação ou sequer responderam às solicitações (peças 78, p. 23-24) .
Análise
49.	Inicialmente, cabe mencionar que a cotação utilizada como referência pela equipe de auditoria não se trata de cotação específica para a contratação da Saneago, mas sim de levantamento de preços para lastrear a base referencial da Caesb, fornecedora dos dados. 
50.	Ao cotejar os argumentos apresentados, em que pese a aparente inconsistência do demonstrativo trazido pela empresa (a exemplo do uso de um alegado 'coeficiente de segurança' de 37%, para o qual não foi apresentado qualquer respaldo técnico; bem como de erro na multiplicação subsequente - '0,37 x 36000 psi = 23000' - ao invés de, provavelmente, ( (1-0,37) x 36000 psi) ) , não é possível garantir que o tubo utilizado como referencial no orçamento paradigma se apresenta adequado à comparação, haja vista a possibilidade de não ser compatível com a pressão de trabalho do projeto. Na hipótese arguida pela empresa, a espessura da parede do tubo referencial seria insuficiente.
51.	Note-se que no ofício encaminhado pela Caesb usado como fonte de referência de preços, há tubo com a espessura tida como necessária pelas respostas (0,625') , qual seja código Caesb 1513903047XX12 (Tubo de aço carbono ASTM A36/AWWA C-200, extremidades para solda, comprimento: 1,00 m / diâmetro: 1200 mm / espessura: 5/8') . Este item possui custo de R$ 2.524,95, na data-base de junho/2014 (peça 38, p. 4) , ainda bastante inferior ao contratado.
52.	Não obstante, em análise mais detida, pode-se concluir que esse item também não poderia ser utilizado, com segurança, como referência de preços, pois a desconsideração de pressões externas e carregamentos (conforme feito no demonstrativo apresentado) permitem fundados questionamentos acerca de sua adequabilidade. Além disso, é relevante a problemática do método de fabricação calandrado ao invés de helicoidal, conforme aventado pelos manifestantes, devido à baixa quantidade. 
53.	Assim, apesar de os respondentes não terem comprovado a aderência do preço contratado aos valores de mercado (o que é sua incumbência, haja vista o princípio de inversão do ônus da prova aplicável no caso da gestão de recursos públicos) , é forçoso reconhecer que não foi possível identificar referência adequada de preços para o item, de modo a sustentar o indício de sobrepreço inicialmente apontado. 
54.	Desta feita, considerando a baixa materialidade do indício de sobrepreço inicialmente apontado (da ordem de 1% do valor contratual - o qual, repise-se, foi lastreado em referencial cuja adequação não pode ser garantida) , entende-se que não se justifica a adoção de outros esforços para buscar referências que seriam aderentes às especificações de projeto. Ademais, tais esforços teriam razoável probabilidade de restarem infrutíferos, haja vista a especificidade do material e as dificuldades de obtenção de cotações - conforme experimentado pela entidade jurisdicionada. Por essas razões, e de modo conservador, entende-se adequada a retirada do item da amostra de serviços analisados. 
55.	Conforme exposto, seguindo o princípio da prudência, resta a necessidade de retirada do equipamento da amostra, elidindo o indício de sobrepreço de R$ 1.027.253,15 apontado no relatório de auditoria para este item.
III.2. Válvula de esfera guiada com flanges série API-A105, PN-16, DN 150 (item B.5.2.8.22) 
56.	O orçamento paradigma foi baseado no ofício enviado pela Caesb (peça 38, p.1) em que são informados os custos referenciais de diversos itens constantes de sistemas de abastecimento de água. Deste modo, foi utilizada como paradigma a válvula código Caesb 1511003034XXX8 - Válvula Esfera guiada com flanges PN-16. DN 150. 
57.	Enquanto o preço unitário referencial foi estabelecido em R$ 6.105,33/un, o contratado foi de R$ 67.573,12/un, resultando em sobrepreço de R$ 799.081,22.
 Manifestações/Justificativa (peça 69, p. 27-33; peça 78, p. 25-27; peça 100, p. 45-48) 
58.	As partes argumentaram que o item utilizado como referencial não atende às especificações de projeto constantes no edital. Afirmaram ainda que o insumo não está completamente discriminado para que se possa analisar sua aderência ao projeto.
59.	Foram listadas pela contratada as características que não são passíveis de avaliação quanto à aderência ao projeto, com base apenas nos dados disponíveis do item referenciado, como, por exemplo: Série API-A 105; montagem sobre trunnios; volante com redutor de velocidade com painel elétrico; fechamento metal metal; atendimento a norma de flanges ASME B16.5, #150, FR; supervisão de montagem, testes e alinhamento; sedes de vedação em PTFE.
60.	A Saneago e a Sra. Doralice atestaram que o item contratado não é de fabricação regular (item de prateleira) , o que gerou dificuldade em sua cotação. Afirmaram que, além das tentativas à época da elaboração do orçamento, visando avaliar se o equipamento cotado pela Caesb corresponderia às necessidades de projeto, tentaram cotar novamente o item, não obtendo respostas. 
61.	Por fim, ressaltaram que o preço contratado é inferior ao valor cotado, concluindo pela vantajosidade obtida na contratação em tela.
Análise
62.	As manifestações focaram na tentativa de desclassificação do equipamento referenciado pela equipe de auditoria. Alegaram que não há elementos suficientes para assegurar que o item utilizado como referencial seja adequado.
63.	A partir da documentação que embasou o certame, invocada pela empresa, é possível verificar que o equipamento e sua instalação são passíveis de uma miríade de especificações, as quais, de fato, não se pode garantir que constam da referência utilizada e cujos eventuais impactos no valor não são passíveis de aferição. Assim, mesmo considerando a discrepância de cerca de dez vezes entre o preço referencial do relatório de auditoria, fornecido por empresa de saneamento, e o orçamento contratado, ao primar pelo princípio da prudência, mostra-se razoável retirar o equipamento da amostra orçamentária analisada. Vale registrar, também aqui, que a materialidade do indício apontado é, relativamente, de pequena monta, não alcançando 1% do orçamento contratado.
64.	Assim, apesar da similaridade de nomenclatura entre o equipamento cotado pela Caesb e o item necessário à obra, considerando o princípio da prudência, é recomendável retirar o item da amostra, tornando-se inexistente o indício de sobrepreço indicado no relatório de auditoria, de R$ 799.081,22 neste item.
65.	Adicionalmente, de maneira análoga ao exposto no item III.1., cabe ressaltar que apesar de não ter sido possível identificar referencial de preço adequado para a amostra, os respondentes não conseguiram comprovar a aderência do preço contratado aos valores de mercado, não se mostrando adequado adotar o preço contratado como base para referencial futuro em outros trabalhos desse TCU.
III.3. Válvula borboleta com flanges série AWWA, acionamento por atuador elétrico e volante - DN 1200 (item B.4.4.10.12) 
66.	O orçamento paradigma foi baseado no ofício enviado pela Caesb (peça 38, p.1) , em que são informados os custos referenciais de diversos itens constantes de sistemas de abastecimento de água. Deste modo, foi utilizado como paradigma a válvula código Caesb 1511003023XX12 - Válvula tipo Borboleta ø48 (DN1200 mm) PN-10, tri-excêntrica, corpo flangeado, mecanismo de redução para acionamento elétrico, normas API 609/Ansi 16.34, face a face conf. ISO 5752 série 13, corpo - aço carbono, flanges conf. Ansi 16.47 a classe 150 / conf. esp. técnica. 
67.	Enquanto o preço unitário referencial foi estabelecido em R$ 185.291,55/un, o contratado foi de R$ 476.576,71/un, resultando em sobrepreço de R$ 291.285,16.
Manifestações/Justificativa (peça 69, p. 41-46; peça 78, p. 28-29; peça 100, p. 49-50) 
68.	As partes argumentaram que as exigências de projeto diferem da válvula utilizada como referencial, em especial à pressão nominal. Tal diferença seria devida principalmente pela construção conforme a norma API 609, menos robustas que as AWWA C504, solicitadas em projeto. Assim, a válvula utilizada como comparativo seria adequada apenas para baixas pressões (10 kgf/cm²) , diferentemente da pressão de projeto do empreendimento, de 50 kgf/cm².
69.	A Saneago e a Sra. Doralice expuseram que foram realizadas diversas tentativas de cotação do equipamento, sem, contudo, terem sido obtidas respostas, com exceção de um caso. Afirmaram que a cotação obtida foi de preço superior ao contratado, R$ 517.389,00 ante R$ 476.576,71.
70.	Acrescentaram, ainda, que não é possível apresentar análise mais detalhada do referencial adotado pela ausência de informações acerca da cotação da Caesb.
Análise
71.	Ao analisar detidamente as exigências de projeto, observa-se que, de fato, as especificações licitadas são superiores às características dispostas pela válvula utilizada como referência no orçamento paradigma, em especial quanto à pressão nominal.
72.	Verifica-se que o corpo da válvula possui Pressão Nominal de 10 kgf/cm² (PN 10) , enquanto o projeto exige maior pressão nominal de trabalho (PN 50) , conforme alegado pelas partes. Deste modo, opta-se por retirar este item da amostra, elidindo assim seu sobrepreço de R$ 291.285,16.
III.4. Válvula de esfera guiada com flanges série API-A105, PN-40 - DN 150 (item B.5.2.8.28) 
73.	Este item também foi referenciado no ofício enviado pela Caesb (peça 38) , em que são informados os custos referenciais de diversos itens constantes de sistemas de abastecimento de água. Utilizado como paradigma a válvula código Caesb 1511003034XXX4 - Válvula Esfera guiada, Flanges ASME B16.47 / B16.5. classe #300. DN 150, o preço referencial foi estipulado em R$ 7.936,26/un, o que indicou sobrepreço de R$ 349.087,05, haja vista o preço unitário contratado de R$ 77.753,67/un.
Manifestações/Justificativa (peça 70, p. 1-7; peça 78, p. 32-34; peça 101, p. 3-6) 
74.	Os arguidos alegaram que este item possui diversas especificações de projeto constantes no edital, e que o referencial da Caesb não estaria suficientemente discriminado para que se pudesse analisar sua compatibilidade com o empreendimento, assim estaria desqualificado o referencial Caesb para adoção no empreendimento da Saneago.
75.	A contratada listou 24 requisitos do projeto licitado que não seriam passíveis de avaliação quanto ao atendimento pelo item referenciado pela equipe de auditoria, com base apenas nos dados disponíveis. Alguns dos critérios citados foram: corpo flangeado construído em aço carbono ASTM A 216 GR WCB; sistema de trunnions sustentados por mancais de bronze; sede do corpo em Monel Alloy UNS: N04060, depositado eletronicamente; sistema de vedação tipo metal x metal; OFFset (bi excêntrico) ; painel de controle completo.
76.	A dificuldade em sua cotação é ressaltada pela Saneago e pela Sra. Doralice, que alegaram não se tratar de item de fabricação regular (item de prateleira) . Informam que à época da elaboração do edital consultaram vários fornecedores, obtendo apenas uma única resposta, e em valor superior ao valor contratado.
77.	Informam ainda que as empresas que subsidiaram as informações da Caesb foram contatadas pela Saneago para cotação, porém declinaram da proposta ou não responderam.   
Análise
78.	Novamente, as manifestações são focadas na desclassificação do equipamento referenciado pela equipe de auditoria. Alegaram que não há elementos suficientes para assegurar que o item utilizado como referencial seja adequado, sem, contudo, comprovarem a aderência de seus preços aos valores de mercado.
79.	No que pese o item referenciado ter sido fornecido pela Caesb com base na nomenclatura do item contratado, há de fato incerteza quanto à adequação da válvula utilizada como referencial às necessidades de projeto. A válvula em questão, assim como as demais tratadas neste tópico III, é equipamento específico para o projeto, motivo pelo qual é dificultada a utilização de referencial com base em cotações para outro projeto, sem que as suas especificações sejam conhecidas. 
80.	Deste modo, assim como nos demais itens analisados neste tópico, considerando a impossibilidade de se assegurar a perfeita adequação do item referencial ao contratado e, sobretudo, a baixa materialidade do indício, cabe primar pelo princípio da prudência na análise de preços, tornando-se adequado retirar a válvula da amostra de auditoria.
81.	É notória a dificuldade de órgãos públicos obterem os valores de mercado para diversos equipamentos ou serviços. No caso em tela, verifica-se que houve esforço por parte da Saneago para cotação dos valores, obtendo, contudo, apenas uma cotação, mesmo que tenham sido contatados diversos fornecedores potenciais.
82.	Assim, apesar da aparente similaridade entre a válvula referenciada e a contratada, mesmo com diferença de preços da ordem de dez vezes, não resta seguramente configurado o sobrepreço no item, avaliado em R$ 349.087,05 no relatório de auditoria.
III.5. Válvula de esfera, série API-A105, em aço forjado PN -16, conforme norma ASME B 16.5 classe 150#, DN 200 (item B.5.2.8.23) 
83.	Este item também foi referenciado no ofício enviado pela Caesb (peça 38) , em que são informados os custos referenciais de diversos itens constantes de sistemas de abastecimento de água. Foi utilizada como paradigma a válvula código Caesb 151003034XXX5 - Válvula Esfera guiada, Flanges ASME B16.47 / B16.5. classe #300. DN 200.
84.	Enquanto o preço contratado foi de R$ 71.493,67/un, o paradigma foi estipulado em R$ 13.910,18/un, o que indicou sobrepreço de R$ 287.917,44.
Manifestações/Justificativa (peça 70, p. 10-15; peça 78, p. 35-38; peça 101, p. 7-10) 
85.	Mais uma vez, o argumento dos manifestantes é no sentido de que o item utilizado como referência pela equipe de auditoria não foi detalhadamente discriminado para que se possa avaliar o cumprimento às especificações de projeto.
86.	Novamente, a contratada listou mais de vinte requisitos do projeto licitado que não teriam o atendimento garantido pelo item referenciado pela equipe de auditoria, pela limitação de dados disponíveis. Alguns dos critérios citados foram: corpo flangeado construído em aço carbono ASTM A 216 GR WCB com acabamento 125 rms; sistema de trunnions sustentados por mancais de bronze; sede do corpo em Monel Alloy UNS: N04060, depositado eletronicamente; gaxetas de vedação dos eixos V Chevron; pressão de trabalho permanente para bloqueio de 575 psi; instalação entre flanges equivalente a PN 50; acionamento através de cilindro hidráulico de dupla ação.
87.	A Saneago e a Sra. Doralice ainda ressaltaram a dificuldade de cotação do item. Informaram que à época da elaboração do edital consultaram vários fornecedores, obtendo apenas uma única resposta, e em valor superior ao valor contratado.
88.	Informaram ainda que as empresas que subsidiaram as informações da Caesb foram contatadas pela Saneago para cotação, porém declinaram da proposta, não sendo possível verificar a aderência do item cotado pela Caesb ao projeto Saneago.   
Análise
89.	As argumentações são, mais uma vez, no sentido de alegar a inadequação do equipamento referenciado pela equipe de auditoria. Estando o item referencial incompletamente descrito, não seria possível considerar seu preço como referencial de comparação.
90.	Considerando, novamente, que a ausência de especificações adequadas impede a asseguração de sua utilidade como parâmetro de preço, havendo ampla gama de critérios a serem atendidos, torna-se prudente a exclusão do item da amostra. Registre-se que também aqui se faz presente a baixa materialidade relativa do indício.
91.	Deste modo, resta insubsistente sobrepreço de R$ 287.917,44 indicado no relatório de auditoria, por não haver o detalhamento completo do item utilizado como referência.
III.6. Válvula de retenção de fechamento rápido tipo Clasar - PN 50 - DN 700 (item B.4.1.17.6) 
92.	O referencial adotado pela equipe de auditoria foi baseado na composição da Caesb 1511003037XXX6 - Válvula de retenção em aço com fechamento rápido tipo Clasar PN 40 (classe de pressão: 40 kgf/cm² /diâmetro da seção: 700 mm) - (peça 38) .
93.	Enquanto o preço contratado foi de R$ 101.718,00/un, o preço unitário paradigma foi estipulado em R$ 53.264,00/un, o que indicou sobrepreço de R$ 145.361,09.
Manifestações/Justificativa (peça 70, p. 17-20; peça 78, p. 39-41; peça 101, p. 12-13) 
94.	O consórcio traz mais uma vez a série de exigências de projeto do item, constantes do edital de licitação, afirmando que não seria possível verificar a total aderência do referencial utilizado pela equipe de auditoria ao projeto. 
95.	Discorreu, em especial, acerca da diferença de pressão nominal entre o serviço contratado e o paradigma adotado, quais sejam PN 50 e PN 40, respectivamente. Deste modo, não se mostraria adequado a comparação de preços de itens com pressões nominais desiguais. 
96.	A Saneago e a Sra. Doralice fazem os mesmos apontamentos que a empresa contratada, e ainda acrescentam que buscaram novas cotações do item, que atendessem completamente o projeto, obtendo três respostas, todas com valores superiores ao contratado. 
Análise
97.	Considerando as argumentações das partes, e realizando uma análise mais detalhada do item, considera-se adequado excluir o item da amostra, tendo em vista, principalmente, a diferença de pressão nominal da válvula e o princípio da prudência, já que não há a especificação detalhada do item referenciado.
98.	Assim, ao retirá-lo da amostra, resta elidido o sobrepreço de R$ 145.361,09 inicialmente apontado neste item. 
IV. Resumo da análise de preços dos equipamentos e serviços contratados 
99.	O achado de sobrepreço identificado no relatório de auditoria foi baseado na análise de itens constantes da parte A da curva ABC do orçamento contratado. A maior materialidade do sobrepreço foi identificada nos itens referentes a válvulas e tubos de aço de grandes dimensões, referenciadas em itens cotados pela Caesb, disponibilizadas por ofício pela companhia distrital.
100.	Oportunizado o contraditório aos jurisdicionados, a primeira alteração realizada por essa instrução em relação ao relatório de auditoria foi a mudança de data-base do orçamento de referência. Apesar de ter sido utilizado fevereiro/2014 no trabalho da auditoria, por haver indicativo deste mês na planilha disponibilizada pela Saneago, após as manifestações do consórcio contratado verificou-se que o orçamento do contrato possui a data-base de novembro/2014, conforme exposto na Cláusula 7ª do Contrato e na Cláusula 3ª do 2º Termo Aditivo. Assim, os valores foram ajustados.
101.	Quanto à alegação da Saneago e da Sra. Doralice acerca da faculdade de utilização de BDI diferenciado para contratação de equipamentos, esta não se mostrou subsistente. Apesar de alguns itens poderem ser classificados como de fabricação não regular, tal fato não autoriza, por si só, a adoção do mesmo BDI de serviços, sendo necessário o cálculo do BDI para equipamentos. No caso em tela, verifica-se correta a adoção do BDI diferenciado, não havendo que se falar em aplicação de BDI único para todos os itens no orçamento de referência da auditoria. De toda forma, conforme exposto no tópico III, motivado pelo princípio da prudência, os equipamentos constantes da amostra auditada foram todos retirados, sobrando apenas os itens caracterizados como serviços.
102.	No tópico III foram analisados e retirados da amostra os equipamentos do orçamento de referência, seguindo o princípio da prudência, por não possuírem detalhamento de especificações em nível que permita assegurar sua aderência aos itens do projeto.  
103.	Os demais serviços da amostra de auditoria foram analisados no apêndice A, sendo parcialmente acolhidas as argumentações apresentadas, levando ao ajuste de algumas das CPUs. Assim, o orçamento referencial alcançou R$ 18.095.362,72, frente aos R$ 17.904.871,04, resultando em subpreço de R$ 190.491,68. 
104.	Estando disponível no apêndice B planilha com maior detalhamento, nos moldes da tabela constante do Relatório de auditoria (peça 48, p. 24 e 25) , e constando na peça 125 todas as CPUs de referência, conforme a presente análise, apresenta-se tabela resumida da análise de preços:
Tabela 3: atualização resumida da tabela de sobrepreço, conforme análises deste relatório
	Descrição do serviço
	Orçamento contratado Preço Parcial
 (R$) 
	Orçamento de referência Preço Parcial
 (R$) 
	Sobrepreço

	ADMINISTRAÇÃO LOCAL
	7.116.040,22
	7.116.040,22
	-

	ARMADURA DE AÇO EM BARRAS
	2.352.880,43
	2.767.119,94
	- 414.239,51

	FORMAS COMPENSADA, MADEIRIT, ESP=12MM, COM SARRAFO DE PINHOS DE 3 TERCEIRA, REAPROVEITAMENTO DE 2 VEZES
	1.417.347,04
	1.413.125,16
	4.221,88

	AÇO CARBONO - NORMA: AWWA C-200 - TUBO, COM PONTAS PARA SOLDA - PN 40 DN 1200
	-
	-
	-

	CONCRETO ESTRUTURAL FCK = 20,0 MPA (INCLUINDO LANÇAMENTO EM FUNDAÇÃO) 
	1.194.595,25
	1.205.274,97
	- 10.679,72

	SOLO CIMENTO COM HOMOGENIZAÇÃO DO MATERIAL (CONSUMO DE CIMENTO 8%) 
	1.105.068,45
	1.105.068,45*
	-

	VÁLVULA DE ESFERA GUIADA COM FLANGES SÉRIE API-A105, PN-16 - DN 150
	-
	-
	-

	CONCRETO ESTRUTURAL USINADO BOMBEADO FCK=40 MPA (INCLUINDO LANÇAMENTO, APLICAÇÃO E ADENSAMENTO) 
	705.457,54
	705.457,54*
	-

	DESMONTAGEM DE TUBO / CONEXÕES DE FºFº JE DN 700
	658.058,00
	701.546,00
	- 43.488,00

	MONTAGEM DA TORRE (ESTRUTURA METÁLICA) LINHA DE TRANSMISSÃO - SAA - LUZIÂNIA - SISTEMA PRODUTOR CORUMBÁ (CÓDIGO 288-2014) 
	587.732,00
	428.276,00
	159.456,00

	VÁLVULA BORBOLETA COM FLANGES SÉRIE AWWA, ACIONAMENTO POR ATUADOR ELÉTRICO E VOLANTE - DN 1200
	-
	-
	-

	ESCAVAÇÃO MECANIZADA (COM RETROESCAVADEIRA) EM VALAS COM MATERIAL DE 1ª CATEGORIA - PROFUNDIDADE ATÉ 2,0 M
	426.405,58
	378.476,27
	47.929,31

	ACESSO AS ESTRUTURAS - LINHA DE TRANSMISSÃO - SAA - LUZIÂNIA - SISTEMA PRODUTOR CORUMBÁ (CÓDIGO 288-2014) 
	416.556,00
	455.184,00
	- 38.628,00

	VÁLVULA DE ESFERA GUIADA COM FLANGES SÉRIE API-A105, PN-40 - DN 150
	-
	-
	-

	TRANSPORTE COMERCIAL COM CAMINHAO CARROCERIA, RODOVIA PAVIMENTADA
	371.822,40
	356.329,80
	15.492,60

	ESCAVAÇÃO MECANIZADA (COM RETROESCAVADEIRA) EM VALAS COM MATERIAL DE 1ª CATEGORIA - PROFUNDIDADE DE 2,0 A 4,0M
	364.349,06
	357.190,19
	7.158,87

	VÁLVULA ESFERA GUIADA, SÉRIE API-A105, EM AÇO FORJADO, PN-16, CONFORME NORMA ASME B16.5 CLASSE 150#, DN 200
	-
	-
	-

	INSTALAÇÃO DO ATERRAMENTO (CONTRA-PESO INCLUINDO ESCAVAÇÃO E REATERRO) 
	351.490,25
	367.093,79
	- 15.603,54

	MONTAGEM DA TORRE (ESTRUTURA DE CONCRETO PRÉ-MOLDADA) LINHA DE TRANSMISSÃO - SAA - LUZIÂNIA - SISTEMA PRODUTOR CORUMBÁ (CÓDIGO 288-2014) 
	306.167,20
	202.323,84
	103.843,36

	VÁLVULA DE RETENÇÃO DE FECHAMENTO RÁPIDO TIPO CLASAR - PN-50 - DN 700
	-
	-
	-

	CAPA ROLAMENTO CBUQ (PAVIMENTAÇÃO DE PÁTIO) 
	293.321,24
	273.672,61
	19.648,63

	DESCARGA DE TUBULAÇÃO NO DESTINO FINAL DEFINIDO PELA SANEAGO - FOFO DN 700 - SAA - LUZIÂNIA - SISTEMA PRODUTOR CORUMBÁ (CÓDIGO 288-2014) 
	237.580,38
	263.183,94
	- 25.603,56

	TOTAIS
	17.904.871,04
	18.095.362,72
	-190.491,68

105.	Conforme exposto, concluídas as análises, o indício de sobrepreço foi elidido. Resta assim, no âmbito do presente processo, a insubsistência da irregularidade. Assim, torna-se desnecessário o encaminhamento dos autos à Procuradoria da República em Goiás, que atuou no objeto na chamada Operação Decantação, proposta aventada anteriormente no relatório de auditoria (peça 48) . 
V. Audiência de Doralice Barros de Almeida quanto ao sobrepreço
106.	O relatório de auditoria indicou responsabilização da Sra. Doralice, gerente da Gerência de Orçamento de Empreendimentos (E-Goe) , quanto ao achado de sobrepreço, por ter sido responsável por analisar e aprovar o orçamento base da licitação encaminhado pela Navarrete Engenharia Prestação de Serviços (Naeng) , empresa de consultoria contratada pela Saneago. 
Razões de Justificativas (peças 78-99) 
107.	A Sra. Doralice apresentou justificativas para cada um dos itens com sobrepreço, conforme disposto neste exame técnico, alegando a existência de desconto de R$ 402.269,08, contestando a existência do sobrepreço indicado no relatório de auditoria. 
108.	Afirmou que os custos da obra foram levantados dentro das possibilidades do mercado, considerando a complexidade da obra, sendo a aceitação da cotação única amparada legalmente pela restrição do mercado quanto à especificidade das peças em questão. Assim, restaria elidido o entendimento de que a validação deste orçamento foi concebida de forma danosa, inexistindo responsabilidade por parte da alegante quanto ao sobrepreço.
109.	Defendeu que não incorreu em omissão como gestora, que buscou contribuir com a engenharia de custo da companhia e que sua conduta buscava o zelo ao erário e a eficiência da gestão. 
110.	Requereu ainda que seu nome fosse abreviado nos autos, pois a divulgação de seu nome completo, atrelada a acusações em julgados ou sites de pesquisa desta Corte, pode causar danos a sua honra subjetiva. Alegou que tal pedido tem fundamento nos arts. 5º, inciso X e 93, inciso IX da Constituição Federal (CF) , assim como no art. 236 do Regimento Interno do TCU.  
Análise
111.	Conforme consta nesta instrução, não restou consignado sobrepreço acerca da amostra analisada, não se tornando necessário aprofundamento acerca das razões de justificativas apresentadas, ante a perda de seu objeto. 
112.	Apenas quanto ao pedido de abreviação do nome nos autos, não se vislumbra enquadramento dessa possibilidade por ser tratar de gestora de recursos públicos e não haver evidente dano à honra ou imagem pela simples existência de registros do seu nome em processos deste tribunal.
113.	Ademais, o alegado art. 236 do Regimento Interno desse Tribunal prevê o sigilo nos casos de denúncia como forma de resguardar os direitos e garantias individuais dos denunciantes e denunciados.
114.	A presente auditoria se deu no âmbito de processo de planejamento das ações desta Corte de Contas, conforme estabelecido nos arts. 70 e 71, incisos II, VI e VII, todos da CF. Esclarece-se que em todas as fases do processo são resguardados os direitos de ampla defesa e contraditório dos arguidos, não caracterizando assim culpabilidade tácita, não havendo, portanto, violação do art. 5º da CF, em especial, seu inciso LX.
VI. Atrasos na execução do objeto
115.	O relatório de auditoria discorreu acerca do atraso na execução do Termo de Compromisso 0226.026-76, firmado em 2007, e ainda não concluído, transcorrendo paralisações, dois contratos de execução e a operação Decantação. 
116.	Restou consignado que devido aos atos ou omissões que ocasionaram o atraso do empreendimento ou potencializaram seus efeitos estarem dispersos em largo período de tempo e deles terem participado um grande número de agentes, dos diferentes entes, cujas condutas são de difícil individualização e discriminação de nexo com as consequências, bem como de difícil avaliação de exigibilidade de conduta diversa e de culpabilidade, deixar-se-ia de propor a responsabilização dos indivíduos.
117.	Concluiu-se pela atuação do controle com foco nos fatores de risco de não cumprimento do cronograma contratual vigente, ou seja, no sentido de mitigar a possibilidade de delonga ainda maior para conclusão da obra.
118.	As proposições, que seriam reavaliadas após análise das oitivas e audiência (ou seja, neste momento) , vislumbravam determinar à Saneago que, no prazo a ser assinado pelo TCU, realizasse os procedimentos relativos à formalização das alterações contratuais necessárias aos acréscimos de serviços pertinentes à integral conclusão do objeto contratado, bem como que compatibilizasse o cronograma da obra às conjunturas que impactam na evolução do empreendimento. 
119.	Considerando os relevantes atrasos apresentados e a importância socioeconômica do empreendimento, ficou consignado que, no mérito, fosse proposto recomendar à Caixa e ao então Ministério das Cidades, atualmente Ministério do Desenvolvimento Regional, que priorizassem os procedimentos necessários para avaliação e adequação das solicitações de reprogramação do Termo de Compromisso 0226.026-76, que viessem a ser encaminhadas pelo tomador, de modo a minimizar os impactos dessas alterações no cronograma da obra.
120.	Apesar de não ter sido promovida oitiva quanto ao achado, a Saneago apresentou sua manifestação a respeito.
Alegações (peça 100, p 19-31) 
121.	A Saneago afirmou que os atrasos decorreram principalmente da melhoria do projeto de engenharia, visando atendimento às demandas da população com maior eficiência, economia, baixo custo e maior facilidade de operação, decorrente de inovação tecnológica dos conjuntos motor-bomba, não disponível na ocasião da elaboração do projeto básico.
122.	Informou que todas as prorrogações de prazo solicitadas ao Ministério das Cidades foram acolhidas, também pelo órgão interveniente. Quanto à rescisão do Contrato 1.026/2008, mencionou os esforços empenhados em sua continuidade, apesar da não obtenção de êxito, e citou a suposta agilidade em realizar novo certame.
123.	Quanto ao contrato vigente, afirmou que, mesmo com recursos bloqueados pelo Ministério das Cidades, a obra foi retomada, demonstrando o comprometimento da Saneago. No tocante aos atrasos por responsabilidade do consórcio contratado, informou que foram adotadas as providências necessárias por meio de notificações, e que obtiveram o efeito esperado, não havendo necessidade de aplicação de multas contratuais. 
124.	Quanto às alterações de projeto para melhoria, informou que para a elaboração do projeto executivo foi contratado como consultor especializado o Dr. Edmundo Koelle, cujos pareceres e análises embasaram as definições de projeto, entre elas a alteração dos conjuntos motor-bomba, buscando maior eficiência.
125.	Acerca do risco de descumprimento do cronograma vigente à época da auditoria, informou que de fato o planejamento não se efetivou, pois estava intimamente relacionado a pendências de alta complexidade, alheias à sua vontade. Dentre os mais representativos, citou as questões judiciais de regularização fundiária, as ações e procedimentos de adequação para atendimento aos órgãos ambientais e os imbróglios pertinentes à implantação da linha de transmissão para energização do empreendimento.
126.	Reiterou que as demandas foram apuradas no decorrer da obra, em fases distintas do seu andamento, e que considerou mais adequado e tempestivo buscar soluções para as dificuldades no contrato vigente em relação a resolvê-las de maneira apartada, em novas contratações. Informou que, as demandas se restringiram ao melhor detalhamento das unidades já projetadas, ou solução de problemas ordinários, a maioria de pequena relevância, não refletindo em impactos financeiros significativos. 
127.	Informou ainda que a reprogramação necessária identificada no relatório de auditoria já foi formalizada em aditivo e tramitada para a Caixa, visando a análise para a aprovação, assim como prorrogação do Contrato 307/2015, já considerando o novo atraso. Também foi solicitada prorrogação do contrato de repasse junto à Caixa.
Análise
128.	As alegações da Saneago acerca dos atrasos, atribuindo-os à necessidade de melhorias de projeto, a dificuldades alheias à sua vontade e à necessidade de rescisão do primeiro contrato de execução, não desconstituem o achado de auditoria e, naturalmente, não alteram a situação fática de grande atraso na execução do objeto. Ressaltese a inconclusão do objeto até a presente data, apesar da vigência inicial do Contrato de Repasse 0226.026-76/2007 ter sido estipulada em 30/10/2010.
129.	Vale observar que, em razão das inúmeras dificuldades vivenciadas para materialização do presente objeto, bem como do próprio tempo decorrido desde o seu início, sem que se tenha alcançado qualquer benefício social até o momento (já são mais de dez anos) , ao longo dessa instrução processual esta unidade técnica tem acompanhado, desde a fiscalização ocorrida em 2018, com base em informações disponíveis publicamente ou solicitadas de maneira informal, a evolução do empreendimento.
130.	Em março de 2020 foi realizado pedido de acesso à informação ao TCE-GO, na condição de cidadão, acerca da situação do contrato 307/2015 à época. A resposta (peça 126) da corte estadual de contas foi que a obra se encontrava em andamento, sendo o boletim de medição mais recente referente ao período de 26/1/2020 a 25/2/2020.  
131.	Em consulta realizada no corrente ano ao painel de informações do MDR (https://formulariopainel.mdr.gov.br/instrumentos/1-39386) verificou-se que a obra se encontra com percentual de execução financeira de 88%, indicando significativa evolução em relação ao momento do relatório de auditoria, em que havia alcançado apenas 30%. Apesar da situação do empreendimento constar como em execução, havia alerta de ausência de movimentação financeira superior a noventa dias, o que poderia qualificar a obra como paralisada. 
132.	Mais recentemente, em 7/6/2021, foi realizado contato telefônico com a equipe da Diretoria de Expansão da Saneago (Diexp) , sendo exposto pela companhia estadual que as obras civis e a instalação dos equipamentos se encontravam finalizadas e que o contrato fora mantido ativo para permitir a execução dos testes de funcionamento das máquinas neste instrumento. A condição faltante para a realização dos testes era a ausência de energização das linhas de transmissão, situação que, segundo informado, seria resolvida ainda naquele mês. 
133.	Noutro turno, em consulta ao site da Agência Reguladora de Águas, Energia e Saneamento Básico do DF (Adasa) , entidade que tem competência para fiscalizar a execução do ajuste por força da existência do consórcio com a Caesb, verificou-se a existência de relatórios de fiscalização, sendo os mais recentes a Informação Técnica 41/2020, de 15/12/2020, e o Relatório de Síntese dos Trabalhos de 2020, publicado em 2021 (ambos disponíveis em http://www.adasa.df.gov.br/fiscalizacao-sae1/fiscalizacao-direta/relatorios-de-vistoria-e-fiscalizacao-rvf, consulta em 26/7/2021, peças 127 e 128, respectivamente) .
134.	Nos relatórios citados, constam informações acerca das obras da adutora de água bruta que corroboram a situação exposta pela Diexp. A seguir são transcritos trechos do Relatório de Síntese. 
b) Estação de Elevatória de Água Bruta - concluídos em 2020 o barrilete, canal de tomada e a subestação de energia elétrica.
c) Linha de transmissão de energia elétrica - um dos principais problemas encontrados durante o andamento das obras, qual seja a dificuldade para a desocupação dos terrenos por onde devem passar as linhas de transmissão elétrica, ainda não havia sido totalmente solucionado até o envio das últimas informações (Relatório do Estágio de Obras (50956964) , 04/11/2020) , pois alguns proprietários de imóveis desapropriados se recusavam a sair do local;
Figura 3: Fotos da situação das obras da estação elevatória de água bruta em 03/2019 e 11/2020

Fonte: Relatório de fiscalização da Adasa (SEI/GDF - 54834825, consulta em 26/7/2021) 
Figura 4: Fotos da situação da sala de bombas da elevatória de água bruta em 03/2019 e 11/2020

Fonte: Relatório de fiscalização da Adasa (SEI/GDF - 54834825, consulta em 26/7/2021) 
135.	Cabe ainda transcrever trecho da Informação Técnica 41/2020, em que há breve relato das dificuldades quanto à energização das linhas de transmissão:
3.2. As instalações da Estação Elevatória Água Bruta (subestação de energia elétrica, barrilete da tubulação de entrada, sistema de válvulas hidropneumácas) estão prontas, aguardando a energização da linha de transmissão de energia elétrica.
3.3. O último imóvel com impedimento para a conclusão da linha de transmissão elétrica foi liberado em dezembro de 2019, sendo que ainda há pendências na questão fundiária por conta de proprietários de imóveis desapropriados que se recusam a sair do local.
3.4. A Saneago relata dificuldades para conclusão da travessia da linha de transmissão sobre a BR-060 e sobre outras linhas de transmissão.
136.	Os documentos citados permitem atestar que o empreendimento não está em operação, restando substancial atraso. Cabe mencionar que apesar da problemática atual ser relacionada a dificuldades em desapropriações e relacionamento com companhias de energia, fatores de difícil solução e não dependentes apenas dos interessados diretos na execução contratual, tais situações não são imprevisíveis ou de rara ocorrência em empreendimentos semelhantes.
137.	Assim, resta materializado o risco aventado na ocasião da auditoria, com a manutenção da situação indesejada, ou seja, o atraso na entrega do objeto. 
138.	Por outro lado, conforme relatório da Adasa, verifica-se que as obras objeto do contrato aqui fiscalizado (e alvo dos recursos federais) estão finalizadas, de modo que a pendência que impede a entrada em operação do empreendimento relaciona-se a fator externo ao contrato: a falta de energização da linha de transmissão. Naturalmente, tal fato não desincumbe o órgão recebedor dos recursos federais das atividades necessárias a promover plena funcionalidade ao objeto do aporte. Cabe, então, do ponto de vista do controle externo federal, avaliar as medidas adotadas pelo jurisdicionado nesse sentido.
139.	Conforme relatado pela Adasa (peça 127, p. 2) , houve atuação judicial junto ao Tribunal de Justiça do DF (TJDFT, Processo 0706192-94.2018.8.07.0004) para liberar a instalação da linha de transmissão em gleba com impedimento fundiário. Mesmo com decisão judicial favorável, o documento relata a necessidade de apoio policial para a instalação das linhas em alguns terrenos, tendo, em dezembro de 2020, sido instalados 88% dos 34 km de cabos elétricos. 
140.	Em junho de 2021, segundo a Diexp (contato telefônico) , superados os desafios fundiários e após atuação por meio de reuniões com as concessionárias State Grid, Enel/GO, Furnas e Ceb, para que essas autorizassem a execução de travessias da linha com suas redes, a parte física das linhas estava completa. Resta, assim, apenas a necessidade de energização pela ENEL/GO.
141.	Considerando que a Saneago está, atualmente, tomando as medidas cabíveis para energização das linhas de transmissão, após impetração e ganho de causa judicial para desapropriação, além de tratativas com as companhias de energia, não se vislumbram medidas corretivas a serem propostas por este TCU.
142.	Ressalte-se que, em alinhamento ao exposto no relatório de auditoria, mostra-se inviável a análise de responsabilização pelos atrasos ao longo de toda a duração do Termo de Compromisso, tendo em vista a variedade de condutas, agentes e, sobretudo, a grande dilação temporal em que ocorreram.
CONCLUSÃO
143.	A presente instrução trata da análise das oitivas e audiência promovidas em relação ao sobrepreço identificado no Contrato 307/2015, cujo objeto são obras do Sistema de Abastecimento de Água Corumbá IV. A maior materialidade do sobrepreço identificada no relatório de auditoria se concentrou nos itens referentes a válvulas e tubos de aço de grandes dimensões, referenciadas por ofício de informações prestadas pela Caesb.
144.	As manifestações abordaram, além dos itens com sobrepreço, a data-base do orçamento contratado e a utilização do BDI diferenciado para equipamentos. Restou comprovado que a database contratual seria novembro/2014, e não fevereiro/2014, conforme considerado pela equipe de auditoria. Deste modo, o orçamento referencial paradigma teve sua data-base devidamente ajustada (tópico I) .
145.	Quanto ao BDI reduzido utilizado para equipamentos, a Saneago e a Sra. Doralice argumentaram que não era obrigatória sua aplicação, pois se tratava de BDI aplicado a equipamentos de fabricação não regular, fato que implicaria utilização de BDI referencial uniforme para toda a planilha orçamentária. Tal alegação não deve prosperar, pois, conforme o art. 9º, § 2º, do Decreto 7.983/2013, a não utilização de BDI reduzido para aquisição de materiais e equipamentos necessita ser justificada. Assim, não cumprida a condicionante, resta a necessidade de utilização do BDI reduzido, determinada pelo § 1º do mesmo dispositivo (tópico II) .
146.	Nesta instrução, a análise de preços foi revista em função das manifestações e justificativas apresentadas, notadamente quanto aos equipamentos que tiveram seus preços de referência baseados em informações prestadas pela Caesb. Em que pese não ter sido adequadamente comprovada pelos jurisdicionados a adequação dos preços praticados no contrato, que se encontravam significativamente superiores às referências utilizadas, é fato que, ao menos para alguns itens, o material ou equipamento utilizado na análise inicial parece não atender às especificações feitas no projeto da obra. Para outros itens, concluiu-se pela falta de especificações suficientes para assegurar sua compatibilidade com a exigências do projeto, o que também inviabiliza sua utilização como referência de preços (tópico III) . 
147.	Dessa forma, considerando que a materialidade do indício de sobrepreço aventado nesses itens (que, somados, é da ordem de 3,5% do valor contratual) não milita a favor da necessidade e conveniência de obtenção de novos referenciais de preço (os quais seriam de grande dificuldade, senão de impossibilidade, de obtenção) e primando pelo conservadorismo da análise, os itens que tiveram preço referencial obtido junto à Caesb foram retirados da amostra analisada. Esse posicionamento, em conjunto a análise dos demais serviços (apêndice A) levou à insubsistência dos indícios de sobrepreço.
148.	Assim, de acordo com o exame técnico apresentado neste trabalho, a responsabilização de Doralice Barros de Almeida quanto ao sobrepreço deve ser afastada, devido à perda de objeto (tópico V) .
149.	Verifica-se que o risco de atraso na execução do empreendimento, objeto do primeiro achado de auditoria, se materializou, uma vez que ele ainda não foi entregue. Contudo, conforme manifestado pela Saneago e relatado pela Adasa, as obras físicas objeto do contrato ora fiscalizado estão concluídas, restando a necessidade de energização das linhas de transmissão para execução de testes dos equipamentos e entrada em operação. 
150.	Desta feita, em que pesem as medidas tomadas para a correta execução contratual terem se mostrado insuficientes para pôr o empreendimento em operação, há de se ponderar que resultaram em evolução da execução física e financeira, culminando na conclusão das obras. Além disso, o fato que impacta a operação do empreendimento, qual seja, a falta de energização das linhas de transmissão, não é exclusivamente dependente das ações da Saneago e do consórcio executor, observando-se que, no que compete à empresa estadual, estão em curso tratativas com as companhias de energia para solucionar a pendência. Deste modo, entende-se o tomador dos recursos federais tem adotado as ações ao seu alcance para solução dos entraves, de modo que não se faz necessária a demanda de novas medidas por parte deste órgão de controle.
151.	Conforme consignado no relatório de auditoria, não será analisada a responsabilização individualizada pelos atrasos ao longo de toda a duração do Termo de Compromisso, tendo em vista a variedade de condutas, agentes e, sobretudo, a grande dilação temporal em que ocorreram.
152.	Elididos os indícios de sobrepreço (tópico IV) , torna-se desnecessário o envio dos autos à Procuradoria da República em Goiás e à Controladoria Geral da União, proposta aventada no relatório de auditoria.
PROPOSTA DE ENCAMINHAMENTO
153.	Ante todo o exposto, submetem-se os autos à consideração superior, propondo:
a) acolher as razões de justificativas apresentadas pela Sra. Doralice Barros de Almeida (CPF XXX.122.721-XX) , ante a insubsistência dos indícios de sobrepreço, irregularidade que ensejou sua audiência;
b) arquivar o presente processo, com fulcro no art. 169, inciso V, do Regimento Interno do TCU."
	É o relatório.

8.1. Marcelo Luiz de Souza (29.786/OAB-GO) e outros, representando Consórcio EMSA-CCB;  
8.2. Guilherme Bento Ribeiro (37.600/OAB-GO) e outros, representando Saneamento de Goiás SA.

Não atuou.

RELATÓRIO DE AUDITORIA. FISCOBRAS 2018. SISTEMA DE ABASTECIMENTO DE ÁGUA CORUMBÁ IV. ATRASO NAS OBRAS. SOBREPREÇO. PLANILHA COM AUSÊNCIA DE SERVIÇOS. OITIVAS E AUDIÊNCIA. RETOMADA E CONCLUSÃO DAS OBRAS. ELISÃO DOS INDÍCIOS DE SOBREPREÇO. ACOLHIMENTO DAS RAZÕES DE JUSTIFICATIVAS. ARQUIVAR OS AUTOS.

RELATÓRIO DE AUDITORIA (RA)

Secretaria de Fiscalização de Infraestrutura Urbana (SeinfraUrbana).

Em exame auditoria realizada no âmbito do Plano Anual de Fiscalização de Obras 2018 (Fiscobras/2018) , com o objetivo de fiscalizar as obras do Sistema de Abastecimento de Água Corumbá IV, lastreadas com recursos federais repassados por meio do Termo de Compromisso 0226.026-76, localizadas nos municípios de Luziânia/GO e Valparaíso/GO.
2.	O Sistema de Abastecimento de Água Corumbá IV visa aumentar a oferta de água potável do Entorno Sul de Brasília (Cidade Ocidental, Valparaíso de Goiás, Novo Gama e Luziânia) e algumas localidades do Distrito Federal (cidades satélites de Santa Maria e Gama) , sendo um relevante empreendimento para redução do risco de crises hídricas nas cidades do DF e GO, a exemplo das que ocorreram nos anos 2016 e 2018, que deu ensejo a racionamentos de água obrigatório em importantes cidades da região, como Brasília-DF. 
3.	O empreendimento possui parcelas de sua execução sob responsabilidade da Saneamento de Goiás S.A (Saneago) e outras sob responsabilidade da Companhia de Saneamento Ambiental do Distrito Federal (Caesb) , sendo as estruturas relativas à adução e ao tratamento de água bruta compostas das seguintes partes:
3.1.	Estação Elevatória de Água Bruta (EEAB) : formada por captação e canal de tomada d'água no lago Corumbá IV; poço de sucção; estação elevatória de água bruta propriamente dita, formada por casa de bombas, sala elétrica e controle, reservatório hidropneumático (RHO) , barrilete de recalque, linha de transmissão (que sairá da subestação Samambaia de Furnas até a EEAB, com extensão aproximada de 35 km e tensão de 2x138kVA) , sistema viário e acessos, subestação e quatro conjuntos motobombas (três operando paralelamente e um reserva) , cada qual com motor de 5.700 CV de potência nominal. Esta parte da obra é de integral responsabilidade da Saneago.
3.2.	Adutora de Água Bruta (AAB) : possui 28 km de extensão e diâmetro nominal de 1.200 milímetros, sendo a Saneago responsável pela implantação dos primeiros 13 km (aproximadamente) . O trecho restante está sob responsabilidade da Caesb.
3.3.	Estação de Tratamento de Água (ETA) : localizada no município de Valparaíso/GO. A vazão de primeira etapa será de 2,8m³/s. A implantação desta unidade será de responsabilidade exclusiva da Caesb.
4.	A figura a seguir traz o esquema geral do empreendimento com seus principais elementos constituintes, inclusive adutoras e estações elevatórias referentes à distribuição da água tratada, com indicação da companhia de saneamento que detém a responsabilidade de execução de cada elemento:
Fonte: Portal de Notícias do Governo do Distrito Federal - http://www.df.gov.br/noticias/item/7841-caesb-inicia-obras-na-esta%C3%A7%C3%A3o-de-tratamento-do-sistema-corumb%C3%A1.html (peça 24 do TC Processo 003.997/2014-6) 
5.	A presente fiscalização abrangeu apenas a parcela do empreendimento sob responsabilidade da Saneago, custeada com recursos oriundos do Termo de Compromisso 0226.026-76 (Siafi 615209) , celebrado em 19/12/2007, entre o Ministério das Cidades (MCidades, atualmente absorvido pelo Ministério do Desenvolvimento Regional) , via Caixa Econômica Federal (Caixa) na condição de mandatária da União, e o Estado de Goiás, tendo como interveniente executor a Saneamento de Goiás S.A (Saneago) , sociedade de economia mista inscrita sob o CNPJ 01.616.929/0001-02.
6.	A contratação das obras decorreu do certame RDC 005/2014, de 21/10/2014, por meio do Regime Diferenciado de Contratação (RDC, Lei 12.462/2011) , do tipo menor preço, orçamento não sigiloso e regime de execução de empreitada por preço unitário. O vencedor do certame foi o Consórcio EMSACCB, com o qual foi celebrado o Contrato 307/2015, no valor de R$ 104.900.000,00.
7.	Posteriormente, o valor contratual foi ajustado, por meio de aditivo, para R$ 82.876.501,00. Essa redução do valor contratado, em R$ 22.023.499,00, se deu em função da chamada Operação Decantação, deflagrada em 24/8/2016, com a participação da Polícia Federal (PF) , do Ministério Público Federal (MPF) e da Controladoria Geral da União (CGU) , que culminou no cumprimento de 120 mandados judiciais, incluindo mandado de prisão do então presidente e de outros agentes da Saneago.
8.	O Relatório de Auditoria (peça 48) consignou três achados a seguir descritos:
8.1.	O primeiro achado da auditoria tratou dos atrasos verificados na execução do objeto, tendo se destacado especialmente o fato de ter alcançado apenas cerca de 30% de execução físicofinanceira, desde a celebração do instrumento de repasse em 2007 até a realização dos trabalhos de auditoria em 2018. 
8.2.	O segundo achado da auditoria apresentou o resultado da análise dos preços praticados na contratação vigente, Contrato 307/2015, pela qual foi identificado um sobrepreço no valor de R$ 3.337.222,81, o que representa um percentual de 10,20% em relação aos itens analisados, e de 4,20% em relação à totalidade do orçamento. 
8.3.	O terceiro achado da auditoria registrou que o referido contrato não abrangeu a totalidade dos materiais e serviços necessários à consecução do objeto contratado, o que certamente motivaria a celebração de aditivos, e que poderia impactar decisivamente na evolução físico-financeira da obra.
9.	Em decorrência dos achados acima descritos, a Secretaria de Fiscalização de Infraestrutura Urbana (SeinfraUrbana) propôs, antes de dar o encaminhamento de mérito ao processo, realizar oitivas e audiências dos responsáveis pelo sobrepreço apurado, as quais foram autorizadas por mim mediante Despacho às peças 51, 60 e 68.
10.	Após a análise das respostas dos responsáveis, a unidade técnica concluiu por acolher as manifestações e razões de justificativas apresentadas, haja vista que considerou elidido o sobrepreço inicialmente apontado, e arquivar os autos.
11.	Acompanho as conclusões e encaminhamentos sugeridos pela SeinfraUrbana, cujos fundamentos adoto como minhas razões de decidir, sem prejuízo dos breves comentários que faço a seguir.
-II-
12.	Em relação aos atrasos verificados nas obras, a equipe de auditoria apurou que o Termo de Compromisso 0226.026-76 havia sido assinado no ano de 2007 e tinha previsão inicial de término em 30/10/2010. No entanto, decorridos mais de dez anos desde sua assinatura, o empreendimento contava com apenas 30% de sua execução físico-financeira, à época da fase de execução da auditoria, transcorrendo paralisações, dois contratos de execução (contratação, rescisão e recontratação da obra) e a deflagração da operação Decantação, pela Polícia Federal, que também impactou o andamento das obras. 
13.	Nada obstante, a área técnica do TCU consignou que os atos ou omissões que ocasionaram o atraso do empreendimento ou potencializaram seus efeitos estavam dispersos em largo período de tempo e deles participaram um grande número de agentes, dos diferentes entes, cujas condutas são de difícil individualização e discriminação de nexo com as consequências, bem como de difícil avaliação de exigibilidade de conduta diversa e de culpabilidade.
14.	Diante disso, concluiu a unidade instrutora pela atuação do controle com foco nos fatores de risco de não cumprimento do cronograma contratual vigente, no sentido de mitigar a possibilidade de delonga ainda maior para conclusão da obra.
15.	Sem embargo, ao longo do prosseguimento regular deste processo, a SeinfraUrbana constatou que a obra foi retomada e concluída.
16.	A unidade técnica especializada informou que, no início no corrente ano (2021) , realizou consulta ao painel de informações do MDR (https://formulariopainel.mdr.gov.br/instrumentos/1-39386) , tendo verificado que a obra se encontrava com percentual de execução financeira de 88%, indicando significativa evolução em relação ao momento do relatório de auditoria, em que havia alcançado apenas 30%.  
17.	Consignou, na sequência, que, em 7/6/2021, realizou contato telefônico com a equipe da Diretoria de Expansão da Saneago (Diexp) , sendo exposto pela companhia estadual que o objeto do contrato (as obras civis e a instalação dos equipamentos) já se encontrava concluído, porém ainda sem operação, a qual dependia de energização das linhas de transmissão, que por sua vez teve seu atraso em virtude de dificuldades com desapropriações e relacionamento com companhias de energia.
18.	A conclusão do objeto foi ratificada pela SeinfraUrbana mediante consulta ao site da Agência Reguladora de Águas, Energia e Saneamento Básico do DF (Adasa) , entidade que tem competência para fiscalizar a execução do ajuste por força de consórcio com a Caesb, notadamente os documentos Informação Técnica 41/2020, de 15/12/2020, e o Relatório de Síntese dos Trabalhos de 2020, publicado em 2021 (peças 127 e 128, respectivamente) . 
19.	 Acerca das dificuldades para a entrada em operação do empreendimento, a unidade técnica do TCU informou que, segundo a Adasa (peça 127) , houve atuação judicial junto ao Tribunal de Justiça do DF (TJDFT, Processo 0706192-94.2018.8.07.0004) para liberar a instalação da linha de transmissão em gleba com impedimento fundiário e, mesmo com decisão judicial favorável, foi necessário apoio policial para a instalação das linhas em alguns terrenos. Superadas essas questões, restaria pendente, até o momento, apenas a conclusão da energização da linha, pela ENEL/GO.
20.	Diante do breve exposto, considerando as dificuldades para identificação dos responsáveis pelo atraso ante o longo tempo decorrido, o que inviabilizou eventuais audiências, e considerando, ainda, que posterior à auditoria foram adotadas as providências cabíveis para continuidade e conclusão das obras, as quais se encontram tão somente aguardando a conclusão de providências externas ao contrato para sua entrada em operação, acompanho as conclusões da SeinfraUrbana no sentido de que não se mostra mais necessário encaminhamento específico a este achado.
-III-
21.	Quanto ao segundo achado, o relatório de auditoria apontou sobrepreço global decorrente de preços acima do mercado no valor de R$ 3.337.222,81 para o Contrato 307/2015, o que representa um percentual de 10,20% em relação aos itens analisados, e de 4,20% em relação à totalidade do orçamento.
22.	Parte dos argumentos apresentados em resposta às oitivas realizadas foi acolhido pela unidade técnica. O primeiro diz respeito à inadequação da data-base adotada pela equipe de auditoria para fins de avaliação do preço contratado, qual seja, fevereiro/2014, mesma data-base do orçamento de referência anexo ao edital da respectiva contratação.
23.	Conforme demonstrado, de acordo com a Cláusula Sétima do contrato, a data-base da respectiva contratação é a data da apresentação da proposta, qual seja, novembro/2014. 
24.	Diante disso, a unidade técnica acolheu tal argumento e atualizou seus preços paradigmas para coincidir com a mesma data-base do contrato (novembro/2014) .
25.	Ademais, realizou a reanálise dos seis itens a seguir, que representavam o maior volume do sobrepreço apurado inicialmente:
25.1.	Tubo de Aço Carbono - Norma: AWWA C-200 - Tubo, com pontas para solda - PN 40 DN 1200 (sobrepreço de R$ 1.027.253,15) ;
25.2.	Válvula de esfera guiada com flanges série API-A105, PN-16, DN 150 (sobrepreço de R$ 799.081,22) ;
25.3.	Válvula borboleta com flanges série AWWA, acionamento por atuador elétrico e volante - DN 1200 (sobrepreço de R$ 291.285,16) ;
25.4.	Válvula de esfera guiada com flanges série API-A105, PN-40 - DN 150 (sobrepreço de R$ 349.087,05) ;
25.5.	Válvula esfera guiada, série API-A105, em aço forjado, PN-16, conforme norma ASME B16.5 classe 150#, DN 200 (sobrepreço de R$ 287.917,44) ;
25.6.	Válvula de retenção de fechamento rápido tipo Clasar - PN-50 - DN 700 (sobrepreço de R$ 145.361,09) .
26.	Por inexistir itens similares no Sinapi, o custo paradigma da equipe de auditoria havia sido obtido a partir de informações fornecidas pela Caesb, que compartilhou levantamento anterior realizado por ela para subsidiar sua base referencial.
27.	Ocorre que, conforme logrou demonstrar os responsáveis, as especificações dos respectivos insumos no levantamento da Caesb divergem sobremaneira das especificações técnicas do presente contrato, especificamente em relação à pressão de serviço.
28.	A título de ilustração, tem-se que, de acordo com o presente projeto e especificações, o tubo de aço carbono previsto deve suportar uma pressão de trabalho PN 40 (584 psi) , o que significa que precisa ter uma espessura mínima de 0,6250 polegadas. Apesar disso, o tubo adotado como paradigma pela equipe de auditoria possui espessura de apenas 0,375 polegadas e suporta uma pressão de trabalho PN 24 (354 psi) , ou seja, significativamente inferior à prevista. Por essa razão, concluiu-se que a comparação de preços realizada não se mostrou apropriada.
29.	A mesma situação exemplificada acima foi constatada em todos os seis itens anteriormente mencionados, ou seja, foi verificada a divergência entre a pressão de serviço do material especificado no projeto/obra em exame e a pressão de serviço do material usado como referência de custo pela unidade técnica. 
30.	Destarte, ante a inexistência de valores referenciais para os mencionados itens, a SeinfraUrbana optou por exclui-los da amostra avaliada.
31.	Após a implementação desses ajustes acima descritos, e outros de pequeno impacto em serviços diversos relacionados no Apêndice A da instrução do auditor (peça 129) , o orçamento paradigma alcançou R$ 18.095.362,72, frente aos R$ 17.904.871,04 (valor da amostra com preços contratados) , resultando em subpreço de R$ 190.491,68 (planilha demonstrativa à peça 125) .
32.	Sendo assim, acompanho as conclusões da SeinfraUrbana para acolher as respostas às oitivas e razões de justificativas apresentadas e considerar elidido o indício de irregularidade referente a sobrepreço no Contrato 307/2015.
-III-
33.	O terceiro e último achado dizia respeito ao fato de a planilha contratada não abranger a totalidade dos materiais e serviços necessários à consecução do objeto contratado, o que seria motivo para a celebração de aditivos e poderia impactar decisivamente na evolução físico-financeira da obra.
34.	No relatório da auditoria, a proposta sugerida pela equipe visava assinar prazo para que a Saneago adotasse as providências necessárias para que o contrato contemplasse a integral conclusão do objeto, por meio da formalização das alterações necessárias aos acréscimos de serviços pertinentes, bem como para que compatibilizasse o cronograma da obra às conjunturas que impactavam na evolução do empreendimento.
35.	A derradeira instrução da SeinfraUrbana não abordou este achado. Inobstante, poucos dias antes da mencionada instrução (oficializada em 25/8/2021) , foi juntado aos autos pela própria unidade técnica, em 19/8/2021, o documento intitulado "Termos aditivos ao contrato 307/2015 - consolidados em arquivo único" (peça 124 dos autos) , do qual se observa que não constam termos aditivos celebrados após a auditoria.
36.	Assim sendo, e tendo em vista que o objeto já foi concluído, considero elidido este achado de auditoria e, por conseguinte, reputo desnecessário qualquer encaminhamento a respeito.
	Ante o exposto, acompanhando as conclusões e propostas da SeinfraUrbana, VOTO por que este Colegiado aprove a minuta de acórdão que ora submeto à apreciação.
TCU, Sala das Sessões, em 29 de setembro de 2021.
Ministro JOÃO AUGUSTO RIBEIRO NARDES 
Relator